ACORDAO-COMPLETO-2502889

ACÓRDÃO 877/2022 ATA 14/2022 - PLENÁRIO

VISTOS, relatados e discutidos estes autos de tomada de contas especial autuada em cumprimento ao Acórdão 2140/2011-TCU-Plenário, proferido no âmbito de representação acerca de possíveis irregularidades na celebração e execução do Convênio 718.467/2009, firmado entre o Ministério do Turismo e o Instituto Brasileiro de Desenvolvimento de Infraestrutura Sustentável - Ibrasi,
ACORDAM os Ministros do Tribunal de Contas da União, reunidos em sessão do Plenário, ante as razões expostas pelo Relator, em:
9.1. acolher as alegações de defesa dos Srs. Mário Augusto Lopes Moysés, Francisca Regina Magalhães Cavalcante e da Sra. Gerusa de Almeida Saad, excluindo-os da relação processual;
9.2. arquivar o processo com relação às empresas Manhattan Propaganda Ltda. - ME, BPS Promoção e Publicidade Ltda. e MPL Propaganda Ltda, no que se refere aos fatos que ensejaram as oitivas que lhe foram endereçadas;
9.3. desconsiderar a personalidade jurídica da sociedade empresária Manhattan Propaganda Ltda. - ME, com fundamento no art. 50 do Código Civil;
9.4. julgar irregulares as contas do Sr. Luiz Gustavo Machado, do Instituto Brasileiro de Desenvolvimento de Infraestrutura Sustentável, da empresa Manhattan Propaganda Ltda. - ME e do Sr. Sandro Elias Saad, nos termos dos arts. 1°, inciso I, 16, inciso III, alínea "c", 19 e 23, inciso III, da Lei 8.443/1992;
9.5. condenar solidariamente o espólio do Sr. Luiz Gustavo Machado e os demais responsáveis designados no subitem anterior ao pagamento das quantias abaixo relacionadas, com a incidência dos devidos encargos legais, calculados a partir da data correspondente até o efetivo recolhimento, na forma da legislação em vigor:
	Data
	Valor (R$) 

	18/4/2011
	96.500,00

	22/4/2011
	96.500,00

	29/4/2011
	96.500,00

	4/7/2011
	97.500,00

	7/7/2011
	97.500,00

9.6. fixar o prazo de 15 (quinze) dias, a contar da data da notificação, para que os responsáveis comprovem, perante o Tribunal, o recolhimento das referidas quantias aos cofres do Tesouro Nacional, nos termos do art. 23, inciso III, alínea "a", da Lei 8.443/1992 c/c o art. 214, inciso III, alínea "a", do Regimento Interno do TCU (RI/TCU) ;
9.7. autorizar a cobrança judicial das dívidas, caso não atendidas as notificações, nos termos do art. 28, inciso II, da Lei 8.443/1992;
9.8. autorizar, desde já, caso venha a ser solicitado, o parcelamento das dívidas em até 36 (trinta e seis) parcelas mensais, nos termos do art. 217 do RI/TCU, com a incidência sobre cada parcela dos devidos encargos legais até o efetivo pagamento, esclarecendo que a falta de pagamento de qualquer parcela importará no vencimento antecipado do saldo devedor (§ 2º do art. 217 do RI/TCU) ;
9.9. dar ciência deste acórdão aos responsáveis, ao Ministério do Turismo e à Procuradoria da República no Estado do Amapá, neste caso, com fulcro no art. 16, § 3º, da Lei 8.443/1992.

Tomada de contas especial constituída com o objetivo de apurar possíveis irregularidades em convênio que teve por objeto a capacitação para o turismo no Estado do Amapá. Análise das alegações de defesa.

Instituto Brasileiro de Desenvolvimento de Infraestrutura Sustentável.

3. Responsáveis: BPS Promoção e Publicidade Ltda. (69.103.174/0001-86); Colbert Martins da Silva Filho (XXX.361.645-XX); Francisca Regina Magalhaes Cavalcante (XXX.838.833-XX); Gerusa de Almeida Saad (XXX.276.598-XX); Instituto Brasileiro de Desenvolvimento de Infraestrutura Sustentável (07.054.515/0001-13); Jorge Kengo Fukuda (XXX.881.118-XX); Luiz Gustavo Machado (XXX.598.538-XX); Manhattan Propaganda Ltda. - ME (47.459.995/0001-17); Mario Augusto Lopes Moyses (XXX.055.648-XX); Miriam Paschoal Machado (XXX.751.948-XX); MPL Propaganda Ltda. (03.509.949/0001-00); Sandro Elias Saad (XXX.071.538-XX).

13.1. Ministros presentes: Ana Arraes (Presidente), Walton Alencar Rodrigues, Benjamin Zymler (Relator), Aroldo Cedraz, Bruno Dantas, Jorge Oliveira e Antonio Anastasia.
13.2. Ministros-Substitutos presentes: Augusto Sherman Cavalcanti, Marcos Bemquerer Costa e André Luís de Carvalho.

BENJAMIN ZYMLER

Cuidam os autos de tomada de contas especial constituída em cumprimento ao Acórdão 2140/2011-TCU-Plenário, proferido no âmbito de representação acerca de possíveis irregularidades na celebração e execução do Convênio 718.467/2009, firmado pelo Ministério do Turismo e o Instituto Brasileiro de Desenvolvimento de Infraestrutura Sustentável - Ibrasi (TC Processo 004.512/2011-1) .
2.	A referida avença tinha como objeto a capacitação profissional para o turismo no Estado do Amapá, conforme o plano de trabalho aprovado. Para a sua consecução, foi previsto o aporte de R$ 4.445.000,00, sendo R$ 4.000.000,00 a cargo da União e o restante correspondente à contrapartida da entidade privada. Os recursos foram integralmente transferidos pelo concedente, segundo as ordens bancárias acostadas na peça 14, p. 19-22.
3.	O Convênio 718.467/2009 estabeleceu as seguintes metas e etapas em seu plano de trabalho:
	Meta
	Etapa
	Valor (R$) 

	Planejamento, pesquisa e gerenciamento do projeto
	Estudos e projetos
	500.000,00

		Planejamento e gerenciamento
	199.999,98

		Avaliação do impacto do projeto
	245.000,02

		Total da Meta
	945.000,00

	Realização de mobilização e sensibilização para o projeto
	Criação de campanha promocional
	79.999,97

		Realização de eventos de mobilização e de sensibilização
	635.000,04

		Produção de peças publicitárias
	325.000,00

		Veiculação das peças em mídia eletrônica, rádio e impresso
	249.999,99

		Total da Meta
	1.290.000,00

	Desenvolvimento e elaboração de conteúdos e definição de metodologias
	Definição de metodologias, desenvolvimento e elaboração de conteúdos
	399.999,99

		Midiatização dos conteúdos em DVD e Web aula
	300.000,00

		Reprodução de material didático
	595.000,00

		Total da Meta
	950.005,00

	Aplicação da metodologia e dos conteúdos desenvolvidos
	Aplicação dos conteúdos na modalidade educação à distância
	664.995,00

		Aplicação dos conteúdos na modalidade presencial
	595.000,00

		Total da Meta
	1.259.995,00

	Total
	 
	4.445.000,00

4.	Para a execução do objeto do convênio, o Ibrasi contratou as seguintes empresas e entidades, após procedimento de pesquisa de preços:
	Empresa contratada
	Objeto do contrato/meta/etapa
	Valor (R$) 

	Cooperativa de Negócios - Conectur
	Estudos e projetos
	250.000,00

	Barbalho Reis Comunicação Ltda.
	Estudos e projetos
	250.000,00

	Manhattan Propaganda Ltda.
	Mobilização e sensibilização para o projeto
	1.290.000,00

	Luaxe Produções e Eventos Ltda.
	Elaboração de conteúdos e definição de metodologias
	950.000,00

	Sinc Recursos Humanos e Automação
	Execução dos cursos presenciais e à distância
	1.259.995,00

	Total
		3.999.995,00

5.	No processo originário de representação (TC Processo 004.512/2011-1) , foram constatados os seguintes achados, conforme a descrição da SecexTCE:
"a) 	a escolha da entidade convenente não foi realizada por meio de chamamento público e não constava, também, a fundamentação para a ausência do procedimento, nos termos do art. 4º do Decreto 6.170/2007 e art. 5º da Portaria Interministerial MPOG/MF/CGU 127/2008; 
b) 	a entidade conveniada não detinha qualificação técnica e capacidade operacional para executar o objeto da avença, conforme exigido pelos art. 5º, 18 e 22 da mencionada Portaria Interministerial. Os documentos apresentados pela entidade proponente continham inconsistências que não permitiam aferir a sua qualificação; 
c) 	as ações conveniadas não foram realizadas diretamente pelo Ibrasi, mas sim por empresas contratadas por essa entidade. As cotações de preços que fundamentaram as contratações foram realizadas fora do Siconv, em desacordo com o art. 11 do Decreto 6.170/2007 e arts. 45 e 46 da Portaria Interministerial MPOG/MF/CGU 127/2008; 
d) 	foram identificados direcionamento e fraudes nas cotações de preços e nas contratações realizadas pelo Ibrasi, nos seguintes termos: valores das propostas nos exatos valores das metas do convênio; datas das propostas anteriores aos convites; convite enviado a empresa cuja razão social passou a existir após a data do convite; empresas convidadas com sócios comuns; participação de empresa de fachada; fraude nos documentos comprobatórios das despesas; ausência de preços de referência e de critérios de aceitabilidade de preços; inexecução ou execução parcial do objeto pactuado; pagamento antecipado de serviços; e contrapartida não executada."
6.	Em cumprimento ao Acórdão 2140/2011-TCU-Plenário, a então Secex/AP autuou o TC Processo 028.367/2011-1. Posteriormente, acolhi a proposta da unidade técnica de dividir o objeto do feito em cinco, um para cada contrato celebrado pelo Ibrasi, o que resultou na constituição de mais quatro processos apartados. Assim, foram autuados os seguintes processos com vistas ao cumprimento do Acórdão 2140/2011-TCU-Plenário:
	Processo
	Empresa contratada
	Objeto do contrato/meta/etapa

	Processo 028.367/2011-1
	Cooperativa de Negócios - Conectur
	Estudos e projetos

	Processo 008.002/2015-0
	Barbalho Reis Comunicação Ltda.
	Estudos e projetos

	Processo 008.001-2015-4
	Manhattan Propaganda Ltda.
	Mobilização e sensibilização para o projeto

	Processo 008.000/2015-8
	Luaxe Produções e Eventos Ltda.
	Elaboração de conteúdos e definição de metodologias

	Processo 007.999/2015-1
	Sinc Recursos Humanos e Automação
	Execução dos cursos presenciais e à distância

7.	Dessa forma, o presente feito cuida especificamente do Contrato 8/2010, celebrado entre o Ibrasi e a empresa Manhattan Propaganda Ltda., cujo objeto envolve a execução de quatro etapas da meta 2 (mobilização e sensibilização para o projeto) .
8.	Em cumprimento aos subitens 9.4 e 9.4.5 do Acórdão 2140/2011-TCU-Plenário foi promovida, ainda no TC Processo 004.512/2011-1, a citação dos Srs. Mário Augusto Lopes Moysés, Secretário Executivo do Ministério do Turismo, Francisca Regina Magalhães Cavalcante, Diretora do Departamento de Qualificação e Certificação e de Produção Associada ao Turismo do Ministério do Turismo, do Instituto Brasileiro de Desenvolvimento de Infraestrutura Sustentável - Ibrasi, do seu Diretor Executivo, Sr. Luiz Gustavo Machado, da empresa Manhattan Propaganda Ltda. e de seus sócios, Srs. Sandro Elias Saad e Gerusa de Almeida Saad, "em face dos indícios de conluio, fraude e desvio de recursos em detrimento da administração pública federal, da execução parcial do objeto do Convênio nº 718.467/2009 e da não comprovação pelo Ibrasi de que a empresa tenha efetuado o pagamento das despesas com a execução do Contrato nº 008/2010, no âmbito do referido convênio, que é a mobilização e sensibilização para o projeto, e pela entrega de vídeo institucional com a logomarca do Governo do Amapá, pelo alcance de apenas 2.158 pessoas das 5.000 previstas no plano de trabalho nos eventos realizados, e pelo superfaturamento na reprodução de apostilas e DVDs".
9.	Ademais, foi realizada a audiência dos Srs. Mário Augusto Lopes Moysés, então Secretário Executivo do Ministério do Turismo, Francisca Regina Magalhães Cavalcante, então Diretora do Departamento de Qualificação e Certificação e de Produção Associada ao Turismo do Ministério do Turismo, Luiz Gustavo Machado, então Diretor Executivo do Ibrasi, Jorge Kengo Fukuda, então Presidente da Comissão Permanente de Licitação do Ibrasi, e Colbert Martins da Silva Filho, então Secretário Nacional de Programas de Desenvolvimento do Turismo do Ministério do Turismo, tendo em vista as irregularidades consignadas nos subitens 9.7.1 a 9.7.5 do referido decisum.
10.	Outrossim, foi efetivada a oitiva das sociedades empresárias Manhattan Propaganda Ltda., BPS Promoção e Publicidade Ltda. e MPL Propaganda Ltda., para que se pronunciassem acerca das evidências de direcionamento e fraude na cotação prévia de preços 4012009, realizada pelo Ibrasi, no âmbito do Convênio 718.467/2009, nos termos do subitem 9.8.10 e seguintes do Acórdão 2140/2011-TCU-Plenário.
11.	Cumpridas as medidas processuais, acolhi a preliminar suscitada pelo Ministério Público junto ao TCU e determinei a realização de citação dos Srs. Luiz Gustavo Machado, Sandro Elias Saad e Gerusa de Almeida Saad, do Instituto Brasileiro de Desenvolvimento de Infraestrutura Sustentável - Ibrasi e da empresa Manhattan Propaganda Ltda. - ME, "em razão dos indícios de conluio na licitação que originou o Contrato 8/2010 e desvio de recursos em detrimento da Administração Pública Federal, da execução parcial do objeto do Convênio 718.467/2009 e da não comprovação pelo Ibrasi de que a empresa Manhattan Propaganda Ltda. - ME tenha efetuado o pagamento das despesas com a execução do referido Contrato, no âmbito do referido convênio, cujo objetivo era a mobilização e sensibilização para o projeto, mas alcançou apenas 2.158 pessoas das 5.000 previstas no plano de trabalho nos eventos realizados, tudo com possível infringência do art. 66, art. 76, art. 116, § 3º, inciso II, da Lei 8.666/1993, e no art. 54, inciso II, art. 63, § 1º, inciso II, alínea "a", da Portaria MPOG/MF/CGU 127/2008, dentre outras normas".
12.	A composição do débito consignado foi:
	Data
	Valor Histórico
 (R$) 

	15/10/2010
	258.000,00

	3/1/2011
	72.240,00

	10/1/2011
	8.300,03

	10/1/2011
	74.259,97

	18/1/2011
	103.200,00

	1º/4/2011
	96.500,00

	6/4/2011
	41.999,96

	6/4/2011
	54.500,04

	11/4/2011
	96.500,00

	18/4/2011
	96.500,00

	22/4/2011
	96.500,00

	29/4/2011
	96.500,00

	4/7/2011
	97.500,00

	7/7/2011
	97.500,00

	Total
	1.290.000,00

13.	Posteriormente, acolhi a proposta da SecexTCE, que assumiu a responsabilidade pela condução do feito, a fim de que fosse efetivada a citação do espólio do Sr. Luiz Gustavo Machado, na pessoa da sua inventariante, Sra. Miriam Paschoal Machado, em solidariedade com o Sr. Sandro Elias Saad, a Sra. Gerusa de Almeida Saad, o Instituto Brasileiro de Desenvolvimento de Infraestrutura Sustentável - Ibrasi e a empresa Manhattan Propaganda Ltda. - ME, tendo em vista os "indícios de conluio na licitação que originou o Contrato 8/2010 e desvio de recursos em detrimento da Administração Pública Federal, da execução parcial do objeto do Convênio 7186467/2009 e da não comprovação pelo Ibrasi de que a empresa Manhattan Propaganda Ltda. - ME tenha efetuado o pagamento das despesas com a execução do referido Contrato, no âmbito do referido convênio, cujo objetivo era a mobilização e sensibilização para o projeto, mas alcançou apenas 2.158 pessoas das 5.000 previstas no plano de trabalho nos eventos realizados".
14.	O valor do débito apurado foi o mesmo indicado no item 12 supra.
15.	Na sequência, a unidade técnica analisou as respostas juntadas aos autos, na forma da instrução transcrita parcialmente a seguir com os ajustes pertinentes:
"Novas alegações de defesa de Gerusa de Almeida Saad (peça 320) 
31.	A responsável apresentou, nas suas alegações de defesa, apenas argumento sobre a sua ilegitimidade passiva, argumento que estava incluída na defesa anterior (peça 239) , mas que era uma defesa maior. De modo que sua análise já foi feita na instrução de peça 300, a qual foi acolhida nessa instrução, sendo, portanto, reprisada nos autos, conforme se segue.
Novas alegações de defesa de Sandro Elias Saad (peça 321) 
32.	O responsável apresentou, nas suas alegações de defesa, nas suas alegações de defesa, apenas argumento sobre a sua ilegitimidade passiva, argumento que estava incluída na defesa anterior (peça 239) , mas que era uma defesa maior. De modo que sua análise já foi feita na instrução de peça 300, a qual foi acolhida nessa instrução, sendo, portanto, reprisada nos autos, conforme se segue.
Novas alegações de defesa da empresa Manhattan Propaganda Ltda. - ME (peça 347) 
33.	A responsável apresentou, na figura de Sandro Elias Saad, nas suas alegações de defesa, os mesmos argumentos apresentados na defesa feita anteriormente à peça 267, com o acréscimo apenas de um folder intitulado Protur - Projeto de Qualificação Profissional da Rede de Turismo do Amapá (peça 347, p. 206-296) . De modo que sua análise já foi feita na instrução de peça 300, a qual foi acolhida nessa instrução, sendo, portanto, reprisada nos autos, conforme se segue.
34.	Assim, acolhendo a análise feita à peça 300, incorpora-se a análise de mérito feita naquela instrução. Acrescentando apenas a revelia do espólio de Luiz Gustavo Machado.
Da validade das notificações:
35.	Preliminarmente, cumpre tecer breves considerações sobre a forma como são realizadas as comunicações processuais no TCU. A esse respeito, destacam-se o art. 179, do Regimento Interno do TCU (Resolução 155, de 4/12/2002) e o art. 4º, inciso III, § 1º, da Resolução TCU 170, de 30 de junho de 2004, in verbis:
'Art. 179. A citação, a audiência ou a notificação, bem como a comunicação de diligência, far se-ão:
I - mediante ciência da parte, efetivada por servidor designado, por meio eletrônico, fac-símile, telegrama ou qualquer outra forma, desde que fique confirmada inequivocamente a entrega da comunicação ao destinatário;
II - mediante carta registrada, com aviso de recebimento que comprove a entrega no endereço do destinatário;
III - por edital publicado no Diário Oficial da União, quando o seu destinatário não for localizado
[...]
Art. 3º As comunicações serão dirigidas ao responsável, ou ao interessado, ou ao dirigente de órgão ou entidade, ou ao representante legal ou ao procurador constituído nos autos, com poderes expressos no mandato para esse fim, por meio de:
I - correio eletrônico, fac-símile ou telegrama;
II - servidor designado;
III - carta registrada, com aviso de recebimento;
IV - edital publicado no Diário Oficial da União, quando o seu destinatário não for localizado, nas hipóteses em que seja necessário o exercício de defesa.
Art. 4º. Consideram-se entregues as comunicações:
I - efetivadas conforme disposto nos incisos I e II do artigo anterior, mediante confirmação da ciência do destinatário;
II - realizadas na forma prevista no inciso III do artigo anterior, com o retorno do aviso de recebimento, entregue comprovadamente no endereço do destinatário;
III - na data de publicação do edital no Diário Oficial da União, quando realizadas na forma prevista no inciso IV do artigo anterior.
§ 1º O endereço do destinatário deverá ser previamente confirmado mediante consulta aos sistemas disponíveis ao Tribunal ou a outros meios de informação, a qual deverá ser juntada ao respectivo processo.
[...]'
36.	Bem se vê, portanto, que a validade da citação via postal não depende de que o aviso de recebimento seja assinado pelo próprio destinatário da comunicação, o que dispensa, no caso em tela, a entrega do AR em "mãos próprias". A exigência da norma é no sentido de o Tribunal verificar se a correspondência foi entregue no endereço correto, residindo aqui a necessidade de certeza inequívoca. 
37.	Não é outra a orientação da jurisprudência do TCU, conforme se verifica dos julgados a seguir transcritos:
'São válidas as comunicações processuais entregues, mediante carta registrada, no endereço correto do responsável, não havendo necessidade de que o recebimento seja feito por ele próprio (Acórdão 3648/2013-TCU-Segunda Câmara, Relator Min. José Jorge) ;
É prescindível a entrega pessoal das comunicações pelo TCU, razão pela qual não há necessidade de que o aviso de recebimento seja assinado pelo próprio destinatário. Entregando se a correspondência no endereço correto do destinatário, presume-se o recebimento da citação. (Acórdão 1019/2008-TCU-Plenário, Relator Min. Benjamin Zymler) ;
As comunicações do TCU, inclusive as citações, deverão ser realizadas mediante Aviso de Recebimento - AR, via Empresa Brasileira de Correios e Telégrafos, bastando para sua validade que se demonstre que a correspondência foi entregue no endereço correto. (Acórdão 1526/2007-TCU-Plenário, Relator Min. Aroldo Cedraz) .'
38.	A validade do critério de comunicação processual do TCU foi referendada pelo Supremo Tribunal Federal, nos termos do julgamento do MS-AgR 25.816/DF, por meio do qual se afirmou a desnecessidade da ciência pessoal do interessado, entendendo-se suficiente a comprovação da entrega do "AR" no endereço do destinatário:
'Ementa: agravo regimental. Mandado de segurança. Desnecessidade de intimação pessoal das decisões do tribunal de contas da união. art. 179 do regimento interno do TCU. Intimação do ato impugnado por carta registrada, iniciado o prazo do art. 18 da lei nº 1.533/51 da data constante do aviso de recebimento. Decadência reconhecida. Agravo improvido.
O envio de carta registrada com aviso de recebimento está expressamente enumerado entre os meios de comunicação de que dispõe o Tribunal de Contas da União para proceder às suas intimações.
O inciso II do art. 179 do Regimento Interno do TCU é claro ao exigir apenas a comprovação da entrega no endereço do destinatário, bastando o aviso de recebimento simples.' 
Da revelia do responsável espólio de Luiz Gustavo Machado.
39.	No caso vertente, a citação do responsável se deu em endereços provenientes de pesquisas de endereços realizadas pelo TCU (vide parágrafo 26) . Ocorreu a citação, por meio do Ofício 69420/2020 Secomp-4 (peça 368) , do espólio de Luiz Gustavo Machado, na data de 19/1/2021, conforme AR (peça 369) . A entrega do ofício citatório nesse endereço não ficou comprovada.
40.	Nos processos do TCU, a revelia não leva à presunção de que seriam verdadeiras todas as imputações levantadas contra os responsáveis, diferentemente do que ocorre no processo civil, em que a revelia do réu opera a presunção da verdade dos fatos narrados pelo autor (Acórdão 1009/2018-TCU-Plenário, Relator Min. Bruno Dantas; 2369/2013 - TCU - Plenário, Relator Min. Benjamin Zymler e 2449/2013 - TCU - Plenário, Relator Min. Benjamin Zymler) . Dessa forma, a avaliação da responsabilidade do agente não pode prescindir da prova existente no processo ou para ele carreada. 
41.	Ao não apresentar sua defesa, o responsável deixou de produzir prova da regular aplicação dos recursos sob sua responsabilidade, em afronta às normas que impõem aos gestores públicos a obrigação legal de, sempre que demandados pelos órgãos de controle, apresentar os documentos que demonstrem a correta utilização das verbas públicas, a exemplo do contido no art. 93 do Decreto-Lei 200/1967: "Quem quer que utilize dinheiros públicos terá de justificar seu bom e regular emprego na conformidade das leis, regulamentos e normas emanadas das autoridades administrativas competentes." 
42.	Mesmo as alegações de defesa não sendo apresentadas, considerando o princípio da verdade real que rege esta Corte, procurou-se buscar, em manifestações do responsável na fase interna desta Tomada de Contas Especial, se havia algum argumento que pudesse ser aproveitado a seu favor. 
43.	Todavia, não foram encontradas manifestações na fase interna.
44.	Em se tratando de processo em que a parte interessada não se manifestou acerca das irregularidades imputadas, não há elementos para que se possa efetivamente aferir e reconhecer a ocorrência de boa-fé na conduta do responsável, podendo este Tribunal, desde logo, proferir o julgamento de mérito pela irregularidade das contas, conforme os termos dos §§ 2º e 6º do art. 202 do Regimento Interno do TCU. (Acórdão 2064/2011-TCU-Primeira Câmara (relator Min. Ubiratan Aguiar) , 6.182/2011-TCU-1ª Câmara (relator Min. Weber de Oliveira) , 4.072/2010-TCU-1ª Câmara (Relator Min. Valmir Campelo) , 1.189/2009-TCU-1ª Câmara (Relator Min. Marcos Bemquerer) , 731/2008-TCU-Plenário (Relator Min. Aroldo Cedraz) .
45.	Dessa forma, o responsável espólio de Luiz Gustavo Machado deve ser considerado revel, nos termos do art. 12, § 3º, da Lei 8.443/1992, devendo as contas serem julgadas irregulares, condenando-a ao débito apurado. Embora o espólio não tenha apresentado defesa o responsável apresentou defesa anteriormente (peça 136) , porém seus argumentos foram refutados.
Reprise da Análise de mérito elaborado à peça 300
46.	A audiência feita já foi desconsiderada no Parecer do MP e acatada no despacho do Relator.
47.	As medidas propostas pelo Ministério Público de Contas foram as seguintes (peça 309, p. 18-19) :
'Em face do que restou apurado nos autos, o Ministério Público de Contas manifesta-se em discordância com parte da proposição oferecida pela Secretaria de Controle Externo no Estado do Amapá (Secex/AP) [peças 300 a 302], propondo o retorno dos autos à unidade técnica, para que promova a citação solidária de Luiz Gustavo Machado (CPF XXX.598.538-XX) , Sandro Elias Saad (CPF XXX.071.538-XX) , Gerusa de Almeida Saad (CPF XXX.276.598-XX) , Instituto Brasileiro de Desenvolvimento de Infraestrutura Sustentável - Ibrasi (CNPJ 07.054.515/0001-13) e Manhattan Propaganda Ltda. - ME (CNPJ 47.459.995/0001-17) , sendo as duas pessoas jurídicas por meio de seus representantes legais, com fundamento nos arts. 10, § 1º, e 12, incisos I e II, da Lei 8.443/1992, para que, no prazo de 15 (quinze) dias a contar do recebimento do expediente citatório, apresentem alegações de defesa e/ou recolham aos cofres do Tesouro Nacional as quantias abaixo indicadas, atualizadas monetariamente a partir das respectivas datas até o efetivo recolhimento, abatendo-se na oportunidade as quantias eventualmente ressarcidas, na forma da legislação em vigor, em razão dos indícios de conluio na licitação que originou o Contrato 8/2010 e desvio de recursos em detrimento da Administração Pública Federal, da execução parcial do objeto do Convênio 718.467/2009 e da não comprovação pelo Ibrasi de que a empresa Manhattan Propaganda Ltda. - ME tenha efetuado o pagamento das despesas com a execução do referido Contrato, no âmbito do referido convênio, cujo objetivo era a mobilização e sensibilização para o projeto, mas alcançou apenas 2.158 pessoas das 5.000 previstas no plano de trabalho nos eventos realizados, tudo com possível infringência do art. 66, art. 76, art. 116, § 3º, inciso II, da Lei 8.666/1993, e no art. 54, inciso II, art. 63, § 1º, inciso II, alínea "a", da Portaria MPOG/MF/CGU 127/2008, dentre outras normas:
[...]
4. O detalhamento das citações será apresentado na proposta de encaminhamento'
48.	Assim, denota-se a nova descrição da irregularidade constante na instrução da peça 311 que serviu de base para a citação que está sendo analisada agora.
'[...]
I - Audiências
11. 	Irregularidade: não realização de cotação prévia de preço de mercado por intermédio do Siconv no procedimento de contratação pelo Ibrasi da empresa Manhattan Propaganda Ltda. (item 9.7.3.1 do Acórdão 2140/2011-TCU-Plenário, peça 44, p. 4) .
	Dispositivos infringidos: art. 11 do Decreto 6.170/2007 e arts. 45 e 46 da Portaria MPOG/MF/CGU 127/2008.  
11.1. 	Conforme relatado na inspeção da Unidade Técnica, a ausência de realização de cotação prévia de preços por intermédio do Siconv resultou em procedimentos com vícios de direcionamento, favorecimento e conluio entre as empresas que foram contratadas pelo Ibrasi com recursos do convênio (peça 80 do TC Processo 004.512/2011-1, p. 11-12) .
11.2. 	Razões de justificativa do Sr. Luiz Gustavo Machado, Diretor-executivo do Ibrasi (peça 136) :
11.2.1.	As razões de justificativa foram firmadas por seu procurador, que posteriormente renunciou ao mandato que lhe foi outorgado (peças 79, 279 e 284) . 
11.2.2.	Sustenta que tanto o art. 11 do 6.170/2007, quanto o art. 45 da Portaria Interministerial 127/2008, exigem cotação prévia de preço de mercado, embora o art. 46 deste último normativo determinem que essas sejam realizadas por intermédio do Siconv. Com efeito, que foram ouvidas três propostas junto ao mercado especializado e que os documentos foram inseridos no Siconv. Alega que agiu dessa forma por deficiência nas "abas" do Siconv, o que fora levado ao conhecimento do órgão concedente. Defende que o procedimento observou os princípios da impessoalidade, da moralidade e da economicidade, para rechaçar a ocorrência de fraude e a aplicação de sanção (peça 136, p. 23-25) .
11.3.	Análise:
11.3.1.	Os fatos imputados ao Sr. Luiz Gustavo Machado também já foram examinados no TC Processo 028.367/2011-11, que lhe ensejaram a aplicação da multa do art. 58, inciso II, da Lei 8.443/1992, conforme item 9.5 do Acórdão 2329/2016-TCU-Plenário. 
11.3.2.	Embora tenham sido realizados cinco procedimentos de pesquisa prévia de preços, dos quais resultaram a formalização de cinco contratos pelo Ibrasi no âmbito do Convênio 718.446/2009, inclusive o Contrato 8/2010, a conduta do responsável foi analisada no âmbito desse convênio como um todo. Nesse sentido, segmentar sua conduta em relação a cada procedimento individualmente, em se tratando de audiência, ensejaria um bis in idem indevido, onerando excessiva e injustificadamente o responsável.
11.3.2.	Com efeito, assim se manifestou o Ministro Benjamin Zymler ao proferir o Voto condutor do Acórdão 2329/2016-TCU-Plenário:
Assim, considero adequada a aplicação, ao Sr. Luiz Gustavo Machado, da multa prevista no art. 58, inciso II, da Lei 8.443/1992 concomitantemente à multa do art. 57 da mesma lei, nos moldes sugeridos pela unidade técnica. Uma vez que possuem fundamentos diversos (irregularidades na execução do convênio como um todo versus dano no âmbito do Contrato 4/2010) , esta solução está em consonância com a jurisprudência desta Corte (ex vi dos Acórdão 407/2012-TCU-Segunda Câmara, 1.791/2012-Plenário e 1.158/2015-1ª Câmara) . Para tanto, fixo-a em R$ 13.000,00, nos termos do art. 268, inciso II, do RITCU.
11.3.3.	Observa-se, portanto, que a presente irregularidade, assim como a dois itens seguintes da presente instrução, foi examinada no bojo do Convênio, e os aspectos da defesa relacionados a cada procedimento foram devidamente examinados e refutados. Em consequência, a responsabilização do Sr. Luiz Gustavo Machado nos presentes autos deve ater-se à irregularidade que foi objeto de sua citação solidária com as demais pessoas físicas e jurídicas arroladas. 
11.3.4.	Com esse fundamento, propõe-se a desconsideração da audiência deste responsável. 
12.	Irregularidade: direcionamento e fraude na contratação da empresa Manhattan Propaganda Ltda. (item 9.7.3.2 do Acórdão 2140/2011-TCU-Plenário, peça 44, p. 4-5) .
Dispositivos infringidos: art. 90 da Lei 8.666/1993, art. 11 do Decreto 6170/2007, e arts. 45 e 46 da Portaria MPOG/MF/CGU 127/2008.
12.1.	Foram apresentadas as seguintes evidências quanto à essa irregularidade no referido Acórdão: substituição no Siconv da documentação relativa à pesquisa prévia de preços realizada (item 9.7.3.2.1) ; repetição da pesquisa prévia de preços 004012009 com as mesmas empresas (item 9.7.3.2.2) ; homologação da cotação de preços 004012009 com evidência de fraude configurada na existência de relação entre os sócios das empresas convidadas (item 9.7.3.2.8) ; e participação de empresa de fachada na cotação prévia 004012009 (item 9.7.3.2.9) .
12.2.	Razões de justificativa do Sr. Luiz Gustavo Machado, Diretor-executivo do Ibrasi (peça 136) :
13.2.1.	O responsável explica que os documentos enviados às empresas para apresentarem seus orçamentos (propostas) descreveram, em síntese, o número do convênio (718446/2009) , seu objetivo e o objeto da contratação a ser efetuada. Segundo o defendente, com essas informações, era possível às empresas convidadas consultarem o plano de trabalho do ajuste, que é público, no próprio Siconv ou no Ministério do Turismo, para conhecer o conteúdo das metas e os respectivos valores. Isso, afirma a empresa, explica a coincidência desses valores com os ofertados nas cotações, mas que foi contratado o menor preço (peça 136, p. 25-27) . 
12.2.2.	Em relação à substituição no Siconv da documentação relativa à pesquisa prévia de preços, o responsável entende que não houve nenhuma consequência quanto ao resultado dos certames e que tal fato se restringiu à substituição da empresa R8 Produtos Metalúrgicos Ltda. pela Associação Ambiental e Comércio de Materiais Didáticos Ltda. para corrigir um equívoco, uma vez que aquela empresa não atuava no segmento ligado à etapa do convênio em questão, mas que não há de falar em irregularidade ou prejuízo ao erário. Do mesmo modo, alega que a repetição da pesquisa prévia com as mesmas empresas não causou nenhum prejuízo ao poder público (peça 136, p. 36-34) .
12.2.3.	Sobre a relação entre os sócios das empresas convidadas, que o Sr. Sandro Elias Saad e a Sra. Gerusa de Almeida Saad, o responsável alega que esses não participaram da gestão dos recursos do convênio porque deixaram o quadro societário da empresa Manhattan Propaganda Ltda. mais de quatro anos antes do certame inquinado, não sendo alcançados pela jurisdição do TCU e não podendo figurar como responsáveis neste processo (peça 136, p. 6-8) . O responsável juntou cópia do instrumento de alteração contratual da referida empresa (peça 136, p. 61-65) .
12.2.4.	Em relação à participação de empresas de fachada na pesquisa prévia de preços, o defendente alega que a empresa Manhattan Propaganda Ltda. está localizada em edificação da lateral do terreno do estacionamento citado pela Secex-AP. Ademais, que as afirmações da Unidade Técnica do Tribunal se basearam tão-somente na consulta à base de dados do Cadastro Nacional de Pessoas Jurídicas, por vezes desatualizadas, quando deveriam ter sido consultados os atos constitutivos arquivados na junta comercial ou no cartório de registro de pessoas jurídicas ou feita vistoria in loco para sustentar a assertiva. Com esses argumentos, o responsável refuta a afirmação de que as empresas são de fachada (peça 136, p. 31-32) . 
12.3.	Análise:
12.3.1.	Aplica-se à presente o mesmo encaminhamento formulado no item antecedente. 
13.	Irregularidade: homologação da cotação de preços 004012009 para a qual não foram definidos os preços de referência, tampouco os critérios de aceitabilidade de preços (item 9.7.3.3 do Acórdão 2140/2011-TCU-Plenário, peça 44, p. 5) .
	Dispositivos infringidos: art. 15, inciso V, art. 26, inciso III, art. 43, inciso IV, art. 96, inciso I, e art. 96, inciso V, todos da Lei 8.666/1993.	
13.1.	Razões de justificativa do Sr. Luiz Gustavo Machado, Diretor-executivo do Ibrasi (peça 136) :
13.1.2.	O responsável alega que os preços de referência eram aqueles previstos no plano de trabalho, os quais foram aprovados pelo Ministério do Turismo (peça 136, p. 32-33) .
13.2.	Análise:
13.2.1.	 Do mesmo modo, aplica-se à presente o mesmo encaminhamento formulado nos dois itens antecedentes. 
II - Oitivas
14.	Irregularidade: direcionamento e fraude na contratação da empresa Manhattan Propaganda Ltda., por intermédio da cotação prévia de preços 004012009 (itens 9.8.10, 9.8.11 e 9.8.12 do Acórdão 2140/2011-TCU-Plenário, peça 44, p. 8-9) .
	Dispositivos infringidos: art. 90 da Lei 8.666/1993, art. 11 do Decreto 6170/2007 e arts. 45 e 46 da Portaria MPOG/MF/CGU 127/2008.
14.1.	Evidências quanto à empresa Manhattan Propaganda Ltda. - ME:
14.1.1.	Ter participado e vencido o procedimento com valor cotado e adjudicado rigorosamente coincidente com o consignado na meta 2 do plano de trabalho do convênio (item 9.8.10.1 do Acórdão) ;
14.1.2.	Ter participado e vencido o procedimento da qual participaram, também, as empresas BPS Promoção e Publicidade Ltda. (CNPJ 69103174/0001-86) , e MPL Propaganda Ltda. (CNPJ 03.504.661/0001-42) , cujos sócios são comuns com os da empresa vencedora (item 9.8.10.2 do Acórdão) ;
14.1.3.	Ter participado na Cotação Prévia 004012009 e ter vencido o certame, considerando que a entidade funciona no mesmo endereço de empresa MPL Propaganda Ltda., CNPJ 03.504.661/0001-42, que participou do mesmo certame, e do qual fez parte, ainda, a BPS Promoção e Publicidade Ltda., CNPJ 69.103.174/0001/86, que atua em ramo de atividade distinto do objeto da contratação (item 9.8.10.3 do Acórdão) .
14.2.	Evidências quanto à empresa BPS Promoção e Publicidade Ltda.:
14.2.1.	Ter participado do procedimento vencido pela empresa Manhattan Propaganda Ltda., com valor cotado e adjudicado rigorosamente coincidente com o consignado na meta 2 do plano de trabalho do convênio (item 9.8.11.1 do Acórdão) ;
14.2.2.	Ter participado do procedimento do qual participaram, também, as empresas Manhattan Propaganda Ltda., CNPJ 47.459.995/0001-17 (vencedora) e MPL Propaganda Ltda. (CNPJ 03.504.661/0001-42) , cujos sócios são comuns com os da empresa que representou (item 9.8.11.2 do Acórdão) ;
14.2.3.	Ter participado na Cotação Prévia 004012009, tendo em vista que a empresa funciona de forma irregular (ramo de atividade distinto do objeto da licitação) , e que o procedimento foi vencido pela firma Manhattan Propaganda Ltda. CNPJ 47.459.995/0001-17, que funciona no mesmo endereço de outra empresa participante, a MPL Propaganda Ltda., CNPJ 03.504.661/0001-42 (item 9.8.11.3 do Acórdão) .
14.3.	Evidências quanto à empresa MPL Propaganda Ltda.:
15.3.1.	Ter participado do procedimento vencido pela empresa Manhattan Propaganda Ltda., com valor cotado e adjudicado rigorosamente coincidente com o consignado na meta 2 do plano de trabalho do convênio (item 9.8.12.1 do Acórdão) ;
14.3.2.	Ter participado do procedimento do qual participaram, também, as empresas Manhattan Propaganda Ltda., CNPJ 47.459.995/0001-17 (vencedora) e BPS Promoção e Publicidade Ltda., CNPJ 69.103.174/0001-86, cujos sócios são comuns com os da empresa que é sócio administrador (item 9.8.12.2 do Acórdão) ;
14.3.3.	Ter participado na Cotação Prévia 004012009 vencida pela firma Manhattan Propaganda Ltda. CNPJ 47.459.995/0001-17, tendo em vista que ambas funcionam no mesmo endereço, e cujo terceiro concorrente, BPS Promoção e Publicidade Ltda., CNPJ 69.103.174/0001-86, funciona de forma irregular (ramo de atividade distinto do objeto da licitação) (item 9.8.12.3 do Acórdão) .
14.4.	Pronunciamento da empresa Manhattan Propaganda Ltda., vencedora do certame (peças 267 e 294) :
14.4.1.	A empresa apresentou a resposta à oitiva no mesmo documento em que aduziu suas alegações de defesa, por intermédio do Sr. Sandro Elias Saad.
14.4.2.	A empresa refuta a tese de direcionamento da pesquisa de preços, alegando que seus sócios, Srs. Sandro Elias Saad e Gerusa de Almeida Saad, deixaram seu quadro societário em março de 2005, bem antes da celebração do convênio pelo Ibrasi, afirmando que essa situação pode ser confirmada em consulta ao sítio eletrônico da Junta Comercial do Estado de São Paulo. Sustenta que não cabe discutir nestes autos as razões pelas quais não alterou seu cadastro na Receita Federal do Brasil. Segundo a empresa, essa alteração no seu quadro societário afasta quaisquer estranhezas quanto à coincidência de endereços (peça 267, p. 2-3) .
14.4.3.	A empresa esclarece que o Sr. Sandro Elias Saad lhe prestou consultoria, razão pela qual firmou este pronunciamento, além de que o Sr. Walter Barros de Souza, sócio-administrador da empresa, foi acometido de um sério derrame cerebral, sendo afastado de suas atividades profissionais e que passou a residir com seus familiares em endereço que desconhece (peça 267, p. 3; e peça 294, p. 2) .
14.4.4.	Argumenta ser possível que empresas do mesmo grupo econômico, com sócios comuns ou pessoas da mesma família, participem de uma mesma licitação, por falta de proibição legal. Ademais, que os proprietários da empresa não se confundem com essas, que têm personalidade jurídica própria e distinta da de seus sócios. Para sustentar sua tese, cita a doutrina de Ivan Barbosa Rigolin, segundo a qual, assim fosse a regra, grandes grupos econômicos com participação societária entre si não poderiam participar de uma mesma licitação aberta pelo poder público, o que seria inadmissível no Direito. Ademais, que não há nada de irregular, antijurídico, condenável ou ilegal nessa prática, pelas mais variadas razões (peça 267, p. 3-4; e peça 294, p. 2-4) .
14.4.5.	A empresa também cita a decisão administrativa proferida em denúncia segundo a qual não há frustração ao caráter competitivo do certame, na modalidade de carta-convite, no qual participem empresas com sócios em comum, por falta de previsão legal e em face do princípio da universalidade da concorrência (Boletim de Licitações e Contratos, São Paulo, Editora NDJ, março de 2007, p. 305) . Do mesmo modo, alega que esse também é o entendimento dos Tribunais de Justiça do Rio de Janeiro e de São Paulo. Quanto a este último, cita a decisão proferida em 27/6/2001 na Apelação Cível 172.157-5/5, em Ação Popular, pela 8ª Câmara de Direito Público (peça 267, p. 4-5; e peça 294, p. 2-4) .
14.4.5.	Sustenta que a cotação prévia não foi realizada no Siconv por problemas técnicos ocorridos na plataforma. Para corroborar sua alegação, cita a Decisão proferida pelo Tribunal no TC Processo 007.657/2012-9, que reconheceu a necessidade de aprimoramentos no Siconv, cuja ausência de controles internos possibilita a ocorrência de falhas e de irregularidades. Por essa razão, a empresa alega que é legal realizar subsidiariamente cotação de preços externa ao sistema, sem infringir as normas aplicáveis.
14.4.6.	Por fim, alega que teve conhecimento dos valores mínimos destinados à meta no próprio portal dos Convênios, portanto informações públicas, daí porque o valor oferecido na sua proposta, não cabendo ilações meta-jurídicas sobre supostos conluios e fraudes (peça 267, p. 5-9; e peça 294, p. 4-8) .
14.5.	Análise:
14.5.1.	De início, convém esclarecer que, como analisado no subitem 10.1 desta instrução, mesmo alegando não mais pertencer ao quadro societário da empresa, como restou comprovado por meio da diligência realizada à Junta Comercial de São Paulo, o Sr. Sandro Elias Saad respondeu à oitiva em nome da pessoa jurídica instada, declarando-se na condição de seu consultor. Como afirmado alhures, ficou evidente que o Sr. Elias Saad, de fato, é o proprietário da empresa Manhattan Propaganda Ltda. e, nessa condição, estabeleceu laços incestuosos com as empresas MPL Propaganda Ltda. e BPS Promoção e Publicidade Ltda. na cotação prévia de preços 004012009.
14.5.2.	Acerca do mérito da possibilidade de participação de empresas com sócios em comum no mesmo certame, assistiria razão ao responsável, desde que essa condição não trouxesse prejuízo à competitividade da licitação. Contudo, no presente caso, o conjunto de evidências reunidas comprova que isso não ocorreu, ao contrário, é possível afirmar que houve apenas uma simulação de cotação orquestrada pelo Sr. Sandro Elias Saad.  
14.6.	Pronunciamento da empresa MPL Propaganda Ltda., participante do certame (peça 266) :
14.6.1.	A empresa alega, também por intermédio do Sr. Sandro Elias Saad, que teve ciência da carta convite, que preparou sua proposta, mas não foi vencedora do certame, nem teve notícia sobre o seu resultado. Refuta a tese de direcionamento da pesquisa de preços, alegando que seus sócios, Srs. Sandro Elias Saad e Gerusa de Almeida Saad, deixaram seu quadro societário em março de 2005, bem antes da celebração do convênio pelo Ibrasi. Sustenta que não cabe discutir nestes autos as razões pelas quais não alterou seu cadastro na Receita Federal do Brasil.
14.6.2.	Segundo a empresa, somente após a vitória do certame pela Manhattan Propaganda Ltda., o Sr. Sandro Saad foi convidado, por sua grande experiência, a colaborar como consultor e colaborar no Ibrasi, mas sem guardar qualquer relação societária com a empresa Manhattan Ltda.
14.6.3.	No mesmo sentido, argumenta que é possível empresas do mesmo grupo econômico, com sócios comuns ou pessoas da mesma família, participarem de uma mesma licitação, por falta de proibição legal. Ademais, que os proprietários da empresa não se confundem com essas, que têm personalidade jurídica própria e distinta da de seus sócios. Para sustentar sua tese, cita a doutrina de Ivan Barbosa Rigolin, segundo a qual, sendo essa a regra, grandes grupos econômicos com participação societária entre si não poderiam participar de uma mesma licitação aberta pelo poder público, o que seria inadmissível no Direito.
14.7.	Análise:
14.7.1.	Como analisado no subitem 10.1.4 desta instrução, a documentação enviada pela Junta Comercial de São Paulo não acusa nenhuma alteração no quadro societário MPL Propaganda Ltda. - ME (peça 293, p. 1-26) . Nesse sentido, a resposta à oitiva apenas reforça a convicção acerca da ocorrência de conluio na pesquisa de preços em questão, com a participação do Sr. Sandro Elias Saad. 
14.8.	Pronunciamento da empresa BPS Promoção e Publicidade Ltda., participante do certame (peça 274) :
15.8.1.	Por intermédio de sua sócia-diretora, Sra. Paula Gama Ribeiro Leite Saad, informou que não participou nem assinou qualquer documento que lhe envolva ou a empresa BPS Promoção e Publicidade Ltda., assim como seu sócio, em participação em cotação de preço promovida pelo Ibrasi no âmbito do Convênio 718467/2009-MTUR. 
14.8.2.	Afirmou que não recebeu nenhuma compensação financeira com esse intuito, que a empresa que dirige atua no ramo de promoção e de publicidade, que nunca participou de concorrência patrocinada pelo Ministério do Turismo e que não tem qualquer ligação ou vínculo comercial com as empresas participantes da licitação do convênio (peça 274, p. 1-2 e 3-8) . 
14.8.3.	Juntou à sua defesa cópia do depoimento que prestou à Polícia Federal no âmbito do processo 8809.40.2011.4.01.3100, e pediu a sua exclusão deste processo (peça 274, p. 9-11) . 
14.9.	Análise:
14.9.1.	Embora não esteja caracterizada a concorrência da Sra. Paula Saad nos procedimentos, não é possível descaracterizar a participação da empresa no certame. É possível atestar, com base no seu depoimento prestado à Polícia Federal, que a responsável pela empresa admitiu que o seu ex-marido e ex-sócio, Sr. Alberto José Saad, que trabalha na área comercial da empresa, é primo do Sr. Sandro Elias Saad (peça 274, p. 10) . 
14.9.2.	Como o Sr. Sandro representou a empresa Manhattan no procedimento inquinado e figura como sócio administrador da empresa MPL Propaganda Ltda., além de ser o diretor administrativo-financeiro do Ibrasi à época dos fatos, não resta dúvida de que a pesquisa de preços teve frustrado o seu caráter de competitividade. Ademais, como consta, o Sr. Sandro Saad firmou a defesa da Manhattan e da MPL.
III - Citação
15.	Irregularidade: indícios de conluio, fraude e desvio de recursos em detrimento da administração pública federal, da execução parcial do objeto do Convênio nº 718.467/2009 e da não comprovação pelo Ibrasi de que a empresa tenha efetuado o pagamento das despesas com a execução do Contrato nº 8/2010, no âmbito do referido convênio, que é a mobilização e sensibilização para o projeto, e pela entrega de vídeo institucional com a logomarca do Governo do Amapá, pelo alcance de apenas 2.158 pessoas das 5.000 previstas no plano de trabalho nos eventos realizados, e pelo superfaturamento na reprodução de apostilas e DVDs (itens 9.4 e 9.4.5 do Acórdão 2140/2011-TCU-Plenário, peça 44, p. 2-4) .
	Dispositivos infringidos: art. 66, art. 76, art. 116, § 3º, inciso II, da Lei 8.666/1993, e no art. 54, inciso II, art. 63, § 1º, inciso II, alínea "a", da Portaria MPOG/MF/CGU 127/2008.
	Composição do débito:
[...]
15.1.	Responsáveis solidários: Srs. Mário Augusto Lopes Moysés, Secretário Executivo do Ministério do Turismo, Francisca Regina Magalhães Cavalcante, Diretora do Departamento de Qualificação e Certificação e de Produção Associada ao Turismo do Ministério do Turismo, Instituto Brasileiro de Desenvolvimento de Infraestrutura Sustentável - Ibrasi e seu Diretor Executivo, Sr. Luiz Gustavo Machado, Manhattan Propaganda Ltda., bem como seus sócios, Sandro Elias Saad e Gerusa de Almeida Saad.
15.2.	Alegações de defesa do Instituto Brasileiro de Desenvolvimento de Infraestrutura Sustentável - Ibrasi, do seu Diretor Executivo, Sr. Luiz Gustavo Machado, do Sr. Sandro Elias Saad e da Sra. Gerusa de Almeida Saad, sócios da empresa Manhattan Propaganda Ltda. (peça 139) :
15.2.1.	Os responsáveis apresentaram suas alegações de defesa, assim como suas razões de justificativa, num único documento, por intermédio de procurador habilitado nos autos, que posteriormente renunciou ao mandato (peça 136) . Posteriormente, o Ibrasi protocolou vinte e nove anexos, com documentos que comprovariam a correta aplicação dos recursos do Convênio em questão, acostados às peças 138-260 destes autos. Como as questões atinentes às audiências já foram enfrentadas nos itens 11, 12 e 13 desta instrução, serão analisados apenas os aspectos da defesa intrínsecos ao objeto da citação.
15.2.2.	Alegam que os Srs. Sandro Elias Saad e Gerusa de Almeida Saad não podem figurar como responsáveis neste processo porque eles não participaram da gestão dos recursos do convênio, e que, portanto, não seriam alcançados pela jurisdição do TCU, haja vista que deixaram o quadro societário da empresa Manhattan Propaganda Ltda. mais de quatro anos antes do certame inquinado (peça 136, p. 6-8) .
15.2.3.	Segundo os responsáveis, restam ausentes os requisitos para a conversão do processo em tomada de contas especial, uma vez que a decisão teria se baseado na verificação de irregularidades formais e na alegação de uso de notas fiscais inidôneas para lastrear despesas com recursos do convênio, no curso da inspeção realizada no Ibrasi. Alegam que o débito não restou suficientemente quantificado e que a Secex-AP não realizou as diligências necessárias para sustentar suas conclusões (peça 136, p. 8-20) .
15.2.4.	No cerne da questão que foi objeto de citação, os responsáveis alegam que a documentação requerida pelo TCU para comprovar que a empresa Manhattan Propaganda Ltda. efetivamente contratou empresas e profissionais para realizar as ações da meta 2 do convênio, estão protegidas pelo sigilo contábil ou foram alvos de busca e apreensão da Polícia Federal (peça 136, p. 21) . 
15.2.5.	Segundo os defendentes, a Secex-AP considerou elevado o valor alocado para esta meta, que envolvia a mobilização e sensibilização para o projeto, mas que se essas ações não existissem os resultados pretendidos jamais seriam alcançados. Argumentam que a maioria da população do Estado do Amapá é empregada no serviço público e que a outra parte em diversos setores da economia que apresentam escassez de mão de obra qualificada, inclusive no ramo de publicidade e propaganda.
15.2.6.	Alegam que precisaram realizar cotação com empresas de outros estados, porque as empresas instaladas no Amapá, as que essas informaram que não poderiam suprir a demanda em razão da exiguidade do prazo. Sustentam que, com isso, o plano de trabalho previu, além do preço com a produção dos materiais de divulgação, um possível preço com transporte destes para o Amapá, onerando os custos. Alegam que não têm conhecimento dos gastos efetuados pela empresa contratada, mas que o Ibrasi efetuou os pagamentos com base em notas fiscais aparentemente idôneas, demonstrando a aplicação dos recursos repassados (peça 136, p. 45-47) .
15.2.7.	Aludem que mesmo que a empresa contratada não apresente ao Tribunal os documentos que comprovem as despesas efetuadas, não caberia condená-los ao pagamento da quantia repassada, porque essa obrigação não era do Ibrasi e que isso seria enriquecimento ilícito da Administração (peça 136, p. 48) . 
15.2.8.	Quanto ao grande número de documentos juntados pelos responsáveis às suas defesas, interessam diretamente ao objeto deste processo as peças 149-150, que tratam da meta 2 do projeto.  
15.3.	Análise:
15.3.1.	Preliminarmente, quanto ao mérito da citação, foi inserido no escopo do texto referência à entrega de vídeo institucional com a logomarca do Governo do Amapá e ao superfaturamento na reprodução de apostilas e DVDs. Entretanto, tais fatos são relacionados à meta 3 do projeto (elaboração de conteúdos e definição de metodologias) , que foi objeto do contrato firmado entre o Ibrasi e a empresa Luaxe Produções e Eventos Ltda. e está sendo analisado no TC Processo 008.000/2015-8. Nesse sentido, não serão abordados neste processo.
15.3.2.	Do mesmo modo, quanto aos indícios de fraude e de conluio no procedimento que culminou na contratação da empresa Manhattan Propaganda Ltda. pelo Ibrasi, que foram analisados nos itens de audiência e de oitiva antecedentes, que corroboram a simulação da pesquisa de preços que ensejou a contratação da empresa. 
15.3.3.	Feitas essas ressalvas, a questão central discutida está relacionada à não comprovação pelo Ibrasi de que os serviços parcialmente executados pela empresa Manhattan Propaganda Ltda., por intermédio do Contrato 8/2010, tenham sido custeados com recursos do Convênio 718.467/2009 e pelo não alcance da meta de pessoas estipulada na etapa de mobilização e de sensibilização do projeto.
15.3.4.	Não assiste razão aos responsáveis quanto ao suposto não atendimento dos requisitos para a conversão deste processo em tomada de contas especial. Segundo dispõe o art. 47 da LO/TCU, no curso de fiscalização, se configurada a ocorrência de irregularidade de que resulta dano ao erário, o Tribunal ordenará de imediato a conversão do processo em TCE. 
15.3.5.	Com efeito, já na fase da inspeção, foram levantados indícios suficientes de ocorrência de prejuízo ao erário, uma vez que foram colhidas sólidas evidências de conluios nos procedimentos de contratação, e de que o objeto do contrato, e, portanto, do convênio, não seria alcançado. Para a conversão de processo de fiscalização em TCE não é necessário que o débito esteja completamente quantificado, pois o processo tem por objetivo exatamente quantificá-lo, garantindo-se o direito a o contraditório e à ampla defesa dos responsáveis, o que ocorre nesta etapa processual.
15.3.6.	Acerca da responsabilidade dos Srs. Sandro Elias Saad e de sua esposa Gerusa de Almeida Saad, já restou sobejamente demonstrado que, embora juridicamente tenham se desligado da Manhattan Propaganda Ltda., de fato, eles respondiam pela gerência dessa empresa, como sobejamente demonstrado na análise do item 14 e subitens desta instrução. Em decorrência, não há como afastar a responsabilidade de ambos pelos prejuízos causados ao erário, sob o escudo da pessoa jurídica contratada pelo Ibrasi.
15.3.7.	Sobre a busca e apreensão da documentação em diligência policial, o próprio Ibrasi juntou à sua defesa, num segundo momento, vinte e nove anexos, com documentos que comprovariam a correta aplicação dos recursos do Convênio em questão, acostados às peças 138-260 destes autos. Nesse sentido, não há como acolher esse argumento como suficiente para comprometer a ampla defesa dos responsáveis.
15.3.8.	No mérito, apesar de os responsáveis terem apresentado extensa documentação que comprovaria a execução dos serviços, a defesa não articulou seus argumentos com os papéis exibidos.
15.3.9.	Nesse contexto, assiste razão aos defendentes quanto à alegação de que as informações sobre contratações e despesas realizadas pela empresa contratada pelo Ibrasi estão protegidas pelo sigilo contábil. De fato, não há amparo para exigir a exibição dos documentos contábeis da terceira pessoa contratada pela entidade que assumiu obrigações perante a Administração. Não obstante, essa comprovação deveria ter sido feita com base na descrição das notas fiscais que lastrearam os pagamentos realizados pelo Ibrasi e nos relatórios da empresa contratada. 
15.3.10.	A obrigação de velar por essa comprovação era do Ibrasi, para permitir estabelecer perante o Ministério do Turismo, o nexo de causalidade entre as despesas com recursos do convênio e os serviços/produtos entregues pela terceira pessoa contratada. O simples pagamento à empresa contratada não tem o condão de estabelecer essa relação e, em se tratando de recursos repassados mediante convênio, caberia à entidade convenente adotar mecanismos capazes de comprovar que os recursos que recebeu foram efetivamente aplicados no objeto da avença.
15.3.11.	Com efeito, é interessante notar que o Contrato firmado entre as partes, para a realização de mobilização e sensibilização para o projeto, teve como objeto, exatamente, a execução da meta 2 do Plano de Trabalho, conforme quadro a seguir, fixando o pagamento mediante parcelas, totalmente desvinculadas da entrega dos produtos, conforme especificado na tabela a seguir (peça 19) : 
	  Parcela
	Data de pagamento
	Valor (R$) 

	1ª
	Assinatura do contrato
	516.000,00

	2ª
	Maio
	193.000,00

	3ª
	Junho
	193.000,00

	4ª
	Julho
	193.000,00

	5ª
	Agosto
	193.000,00

	Total
		1.288.000,00

15.3.12.	Por seu turno, com base na pesquisa de preços que ensejou a contratação, é possível verificar que a empresa Manhattan Propaganda Ltda. assumiu as seguintes obrigações, a serem adimplidas no prazo de dez meses (peça 17, p. 5-6 e peça 19, p. 29-31) :
	Etapa
	Valor (R$) 

	Criação de campanha promocional, com a criação de peças publicitárias e impressos
	81.000,00

	Produção de 30.000 impressos
Gravação de dez teasers de trinta segundos e de spots de rádio
Site na internet, com capacidade para hospedar todo o conteúdo didático do projeto.
Veiculação nos principais veículos de comunicação, envolvendo TV e rádio
Distribuição de folders, panfletos e outros materiais gráficos
	573.000,00

	Realização de doze eventos atingindo 5000 pessoas
	636.000,00

	Total
	1.290.000,00

15.3.13.	A citação foi realizada com base nos valores dos pagamentos realizados à empresa, apurados no momento da inspeção realizada no Ibrasi, conforme discriminado a seguir:
	Nota fiscal
	Data
	Valor (R$) 

	4554
	14/10/2010
	258.000,00

	4561
	03/01/2011
	72.240,00

	4563
	10/01/2011
	82.560,00

	4570
	18/01/2011
	103.200,00

	Total
		516.000,00

15.3.14.	Não obstante, na relação que integra a prestação de contas apresentada pelos responsáveis, que foi encaminhada ao Ministério do Turismo, constam os seguintes pagamentos efetuados à empresa Manhattan Propaganda Ltda., de acordo com a nota fiscal, etapa executada e data de entrega dos valores (peça 138, p.  82-90 e 95-102) :
	Nota fiscal
	Data
	Descrição do serviço
	Valor (R$) 

	4554
	15/10/2010
	Não especificado na relação
	258.000,00

	4561
	03/01/2011
	Produção de peças publicitárias
	72.240,00

	4563
	10/01/2011
	Veiculação e distribuição
	8.300,03

	4563
	10/01/2011
	Produção de peças publicitárias
	74.259,97

	4570
	18/01/2011
	Veiculação e distribuição
	103.200,00

	4575
	01/04/2011
	Veiculação e distribuição
	96.500,00

	4576
	06/04/2011
	Veiculação e distribuição
	41.999,96

	4576
	06/04/2011
	Realização de eventos
	54.500,04

	4579
	11/04/2011
	Realização de eventos
	96.500,00

	4583
	18/04/2011
	Realização de eventos
	96.500,00

	4587
	22/04/2011
	Realização de eventos
	96.500,00

	4588
	29/04/2011
	Realização de eventos
	96.500,00

	4590
	04/07/2011
	Realização de eventos
	97.500,00

	4592
	07/07/2011
	Realização de eventos
	97.500,00

	Total
			1.290.000,00

15.3.15.	Nesse sentido, a apuração dos valores efetivamente devidos à empresa terá como parâmetro o valor efetivamente desembolsado pelo Ibrasi em favor da empresa contratada, que totalizou R$ 1.290.000,00.
15.3.16.	A criação da campanha promocional e as outras duas etapas não permitem especificar os custos associados a cada evento, sendo atribuídos valores de forma genérica. Nesse ponto específico, não procede a alegação dos responsáveis de que o custo dos transportes influenciou na formação dos preços, porque sequer é possível avaliar em que insumos precisaram ser de fato deslocados de outros estados para o Amapá. A etapa de veiculação e distribuição de material atingiu apenas três municípios.
15.3.17.	Nessa esteira, as notas fiscais emitidas pela empresa Manhattan Propaganda Ltda. discriminaram, também, de forma genérica, serviços de planejamento de campanha, de produção de peças publicitárias, de veiculação de campanha e de realização de eventos. Evidente que, em contratação que envolve o uso de recursos públicos, seria necessário saber exatamente o que se estava pagando e isto deveria estar discriminado em termo de medição que lastreasse cada nota fiscal emitida (peça 21) .
15.3.18.	Com efeito, o único produto efetivamente entregue pela empresa contratada foi a campanha promocional (peça 33) . Não obstante, o documento, depois de descrever breves informações públicas acerca do projeto e do Estado do Amapá (peça 33, p. 1-24) , assim se refere quanto aos produtos:
	a) site na internet: não há qualquer menção à concepção, hospedagem, layout, manutenção e conteúdo (peça 33, p. 25) ;
	b) vídeo institucional: o roteiro foi especificado (peça 33, p. 26-29) ;
 	c) spots de rádio: apenas dois foram concebidos (peça 33, p. 30-31) ;
	d) veiculação: o plano se limita a informar que será contratada uma empresa especializada para angariar, reunir e qualificar as informações que serão distribuídas aos veículos de comunicação (peça 33, p. 32) ;
	e) impressos: são demonstrados o modelo de banner, de cartaz, de capa e de miolo dos impressos, sem qualquer referência às dimensões, tipo de material a ser utilizado e quantidade a ser produzida com respectivos custos (peça 33, p. 33-36) ;
	f) eventos: apenas refere que deverão atender o maior público possível e que serão distribuídos em três formatos (local, regional e itinerante) .
15.3.19.	A campanha concebida não faz referência ao orçamento ou custos das suas ações, com o respectivo cronograma de execução. Em se tratando de recursos públicos, é imperioso que os custos com a criação, produção e veiculação das peças e do site estivessem devidamente definidos, assim como o formato e as despesas previstas com a realização dos doze eventos. Não obstante essas deficiências, a entrega do produto ocorreu e, como esse produto teve por finalidade uma etapa preparatória, não é possível afirmar que ela tenha sido determinante para o não atingimento da meta estabelecida no convênio. Por essas razões, pugna-se pelo reconhecimento dessa despesa, no valor de R$ 81.000,00.
15.3.20.	Quanto às outras duas etapas da meta 2, serão analisados os relatórios apresentados a título de prestações de contas que foram juntados pela defesa, para fins de avaliação acerca de sua validade e suficiência para aferir a efetiva prestação dos serviços.
15.3.21.	Segundo os responsáveis, foram desenvolvidos dezenove encontros de apresentação do projeto nos dezesseis municípios do Estado, com a participação de 2.869 pessoas. Aqui uma questão crucial: segundo os próprios responsáveis, desse total de participantes, 705 inscrições foram obtidas como resultado da mobilização indireta realizada pela mídia e mais a divulgação "boca a boca". Ainda de acordo com os responsáveis, os outros 2.274 participantes foram inscritos nos cursos a partir de suas participações nos eventos (peça 138, p. 7) . 
15.3.22.	Portanto, o esforço decorrente das etapas de produção e de veiculação e da etapa de realização de eventos, cuja meta era alcançar 5.000 pessoas inscritas, atingiu somente 2.869 participantes, com um percentual de efetividade de 57,38%. Frise-se, os responsáveis reconheceram, textualmente, que somente 2.869 inscrições foram realizadas, das 5.000 previstas, impactando diretamente no alcance do resultado do projeto.
15.3.23.	 Considerando que para a etapa de produção e de veiculação foram alocados R$ 573.000,00, e para etapa de realização de eventos destinados R$ 636.000,00, totalizando R$ 1.209.000,00, somente é possível reconhecer como devida à empresa Manhattan Propaganda Ltda. a importância de R$ 693.724,20, pelo critério de proporcionalidade da meta efetivamente alcançada. Deve-se ressaltar, que esse critério é objetivo, ante a ausência de fundamento jurídico para exigir da terceira empresa contratada pelo Ibrasi o detalhamento dos pagamentos efetuados com recursos do Convênio. 
15.3.24.	Disso resulta a seguinte situação com relação à apuração dos valores recebidos pela empresa contratada e os efetivamente devidos pelo Ibrasi:
	Etapa
	Valor recebido (R$) 
	Valor devido (R$) 
	Valor pago a maior (R$) 

	Criação de campanha promocional
	81.000,00
	81.000,00
	-

	Produção e veiculação
	573.000,00
	328.787,40
	244.212,60

	Realização de eventos atingindo 5000 pessoas
	636.000,00
	364.936,80
	271.063,20

	Total
	1.290.000,00
	774.724,20
	515.275,80

15.3.25.	Assim, não são procedentes os argumentos de que no mercado de Macapá não existem empresas do ramo de publicidade, pois há inúmeros veículos de comunicação no Estado que demandam serviços desse segmento, tampouco que a distância da sede da empresa contratada tenha impactado na formação dos preços contratados. 
15.3.27.	Ademais, ao contrário do que alegam os responsáveis, a obrigação de demonstrar o nexo de causalidade entre as despesas e as ações realizadas com recursos do Convênio era sim do Ibrasi. Nesse sentido, a entidade deveria agir com cautela, exigindo da empresa contratada a transparência e a apresentação das informações necessárias para a avaliação quanto à correta aplicação dos recursos do convênio. 
15.3.28.	Nesse sentido, como o Ibrasi assumiu o compromisso perante o Ministério do Turismo a de aplicar recursos na meta 3 para inscrever 5.000 pessoas nos cursos promovidos, obrigação essa também firmada no contrato assinado com a empresa Manhattan Propaganda Ltda., ambas devem ser responsabilizadas pelo não atingimento dessa meta.
15.3.29.	Por fim, quanto ao conteúdo dos documentos de peças 149-150, esses apenas corroboram o baixo percentual de atingimento da meta assumida perante o Ministério do Turismo e evidenciam que esse desempenho resultou da fragilidade nos fundamentos da contratação, resultante de pesquisa prévia de preços viciada e carente de critérios técnicos aceitáveis para estimar o custo das ações contratadas pelo Ibrasi.
15.3.30.	Pelo exposto, propõe-se a rejeição das alegações de defesa dos responsáveis, com a condenação solidária em débito e aplicação da multa do art. 57 da LO/TCU. A composição do débito, cujo valor totaliza a importância de R$ 515.275,80, portanto inferior ao da citação, é constituído das parcelas abaixo especificadas, que devem ser atualizadas com base nas datas mais recentes dos pagamentos efetuados à empresa contratada:
	Data
	Valor (R$) 

	11/04/2011
	30.775,80

	18/04/2011
	96.500,00

	22/04/2011
	96.500,00

	29/04/2011
	96.500,00

	04/07/2011
	97.500,00

	07/07/2011
	97.500,00

15.4.	Alegações de defesa do Sr. Mário Augusto Lopes Moysés, Secretário Executivo do Ministério do Turismo à época dos fatos (peças 85-135) :
15.4.1.	Por intermédio de seus procuradores, o responsável, apresentou suas razões de justificativa e alegações de defesa num único documento. Em sua primeira manifestação, o responsável levantou preliminar de cerceamento de defesa, alegando que não obteve resposta do TCU sobre o seu pedido de concessão de cópia dos autos para instruir sua defesa, que foi então formulada com base na mera leitura do Acórdão 2140/2011-TCU-Plenário (peça 135, p. 3-4) .  
15.4.2.	Posteriormente, apresentou seus argumentos de mérito que foram novamente encaminhados por intermédio do documento de peça 85, em relação ao qual as remissões passam a ser referenciadas. Inicialmente, o responsável explica as circunstâncias que envolveram a formalização do convênio com o Ibrasi, que foram objeto da audiência já examinada no TC Processo 028.367/2011-1, razão pela qual foi proposta sua desconsideração no item 10.1 alhures, não sendo narradas, portanto, suas razões de justificativa (peça 85, p. 1-27) .
15.4.3.	No ponto específico que foi objeto da citação, o responsável alega que não existe nexo causal entre os achados da equipe de auditoria e os prejuízos decorrentes da má execução do convênio, porque todo o dano apontado pelo TCU materializou-se após a celebração do convênio (peça 85, p. 28) . Acrescenta que a competência para fiscalizar a avença era da coordenação de qualificação e certificação do Ministério do Turismo, nos termos do art. 80 de seu Regimento Interno, o que retira qualquer relação de causa e efeito entre sua conduta e os desvios apurados (peça 85, p. 29) . 
15.4.4.	Reafirma que não há elementos indiciários de sua participação nos desvios, em que pese ter sido signatário o convênio como representante do Ministério, considerando que os objetivos do acordo proposto eram consentâneos aos fins do Ministério, que a escolha da entidade indicada para o convênio e o respectivo plano de trabalho estavam respaldados por laudos dos setores técnicos competentes. Ademais, que não participou de nenhum ilícito na fase de execução do contrato formalizado pelo Ibrasi, cuja iniciativa cabia aos seus administradores (peça 85, p. 30-31) .  
15.4.5.	Alega ainda, que o relatório da Secex-AP não lhe atribuiu nenhuma responsabilidade solidária pelo dano, mas apenas quanto à não realização de chamamento público e à contratação de entidade sem condições técnicas e operacionais, aduzindo que tal decisão levou em conta apenas o fato de ter sido subscritor do convênio. Defende que sua inclusão na citação não fez distinção da sua conduta, violando o princípio da igualdade material (peça 85, p. 32 e p. 37) .
15.4.6.	Segundo o responsável, a liberação das parcelas do convênio era feita pela coordenação geral de convênios, com base nos pareceres técnicos da coordenação de qualificação e certificação (peça 85, p. 35) .
15.4.7.	Por fim, reitera que agiu de acordo com as normas vigentes acerca do chamamento público, em face da situação específica de indicação parlamentar da entidade proponente, que apenas ratificou os pareceres técnicos e jurídicos acerca da qualificação do Ibrasi e de seus dirigentes e que não possuía competência para fiscalizar o convênio (peça 85, p. 37) .
15.5.	Análise:
15.5.1.	Assiste razão ao responsável. O objeto da citação está relacionado à fase de execução do convênio, na qual, como então Secretário Executivo do Ministério do Turismo, não teve participação. Nesse sentido, perfilhando o entendimento esposado pelo MP/TCU no TC Processo 028.367/2011-1, não é plausível responsabilizar solidariamente servidores do Ministério do Turismo por débitos decorrentes de irregularidades praticadas pelo Ibrasi na aplicação dos recursos do Convênio.
15.5.2.	Essa conclusão está fundamentada com o precedente deste Tribunal, segundo o qual, para haver a responsabilização são necessários os seguintes requisitos: a prática do ato ilícito, a culpa ou dolo do agente e o nexo de causalidade. A ausência de qualquer desses requisitos afasta a responsabilidade (Acórdão 2556/2012-TCU-Segunda Câmara) .
15.5.3.	De acordo com o entendimento do MP/TCU, mesmo que se admitissem falhas na fase de formalização do Convênio relacionada à falta de experiência do Ibrasi para executar o objeto do Convênio, não poderia se presumir como resultado o desvio de recursos por meio de contratações firmadas pelo convenente. Ademais, que não se vislumbram nos autos elementos que permitam crer que o responsável tenha se envolvido, de alguma forma, na situação configurada.
15.5.4.	Com efeito, alinhado com a deliberação exarada no item 9.2 do Acórdão 2329/2016-TCU-Plenário, proferido no TC Processo 028.367/2011-1, propõe-se o acolhimento das alegações de defesa do responsável, sem necessidade de análise da tese preliminar arguida.
15.6.	Alegações de defesa da Sra. Francisca Regina Magalhães Cavalcante, Diretora do Departamento de Qualificação e Certificação e de Produção Associada ao Turismo do Ministério do Turismo (peças 86, 88, 92-103, 105-128, 262, 271 e 272) :
15.6.1.	Do mesmo modo que o Sr. Mário Augusto Lopes Moysés, a responsável, por meio de seu procurador, também apresentou resposta à audiência e à citação num único documento. Suas razões de justificativa destacam que o Convênio 718467/2009 teve origem em emenda parlamentar da Deputada Federal Fátima Pelaes, a qual fez a indicação da entidade proponente, no caso, o Ibrasi, razão pela qual não foi realizado chamamento público, mas que agiu de forma zelosa e de acordo com os ditames legais no seu processo de formalização (peça 86, p. 6-7 e 14, e peças 97 e 106) . 
15.6.2.	Afirma, ainda, que a análise da qualificação técnica do Ibrasi se deu de forma regular e dentro do contexto temporal vigentes, uma vez que a entidade apresentou todos os documentos indicados no inciso VII do art. 18, da Portaria Interministerial MPOG/MF/CGU 127/2008, inclusive os cinco atestados de capacidade operacional e qualificação técnica expedidos por autoridades do local de sua sede (peças 92 e 96) . Com efeito, a responsável assevera que a aprovação do plano de trabalho seguiu rigorosamente as exigências do art. 22 da citada portaria (peça 86, p. 7-9) .
15.6.3.	Peças mesmas razões anteriormente expostas, essas irregularidades foram desconsideradas nos presentes autos.
15.6.4.	Especificamente acerca do objeto da citação, afirma que a Coordenação Geral de Convênios, mediante o Ofício n. 778/2010, recomendou ao Ibrasi a aplicação dos recursos em estrita observância às cláusulas e normas pertinentes, assim como foi expedido o Ofício DCPAT/SNPDTUR n. 89/2010, reiterado pelo Ofício 1999/2010, que solicitou ao diretor da entidade convenente o atendimento dos ditames legais, sobretudo quanto às despesas (peça 86, p. 20) .   
15.6.5.	Segundo a responsável, o Ibrasi apresentou o relatório parcial da execução do convênio, com três volumes que integram os presentes autos, informando que o objeto do convênio estava sendo cumprindo, apresentando fotos, apostilas dos cursos presenciais, listas de presença e outros. Com isso, que a Nota Técnica 31/2011 assinalou que as informações sustentam a compatibilidade entre a execução e o cumprimento parcial do objeto, não havendo indícios que fundamentassem a não aprovação do relatório. Informa que o relatório de acompanhamento técnico comprovou que foram atendidos dezesseis municípios e que mil e novecentas pessoas participaram do processo de qualificação diretamente. Segundo a responsável, os relatórios parciais e o material produzido no âmbito do convênio originaram vinte e dois volumes que foram a prestação de contas parcial e que integram a sua defesa (peça 86, p. 20-21) .
15.6.6.	A defendente alega que a responsabilidade pela aplicação dos recursos era exclusiva dos gestores do Ibrasi, não podendo ser-lhe imputados os presumidos desvios financeiros, uma vez que não agiu com negligência, que todos os cuidados foram tomados pelo Ministério do Turismo e que não há nexo de causalidade com a sua conduta. Como prova da cautela adotada, alega que o convênio previu a liberação do valor em uma única parcela, mas que o Ministério inseriu metas associadas a quatro desembolsos para permitir o acompanhamento da execução de cada etapa (peça 86, p. 22-23) .
15.6.7.	Ao final, aduz que o convênio vinha sendo regularmente executado e seu objeto cumprido, conforme atestado nas prestações de contas parciais, além de que não agiu de má-fé ou culpa e que não houve prejuízo ao erário. Com isso, pede o afastamento da sua responsabilidade solidária (peça 86, p. 23-27) . 
15.6.8.	Os demais argumentos de defesa apresentados nas outras peças referenciadas, nada acrescentam de substancial para alterar o mérito do encaminhamento proposto a seguir.
15.7.	Análise:
15.7.1.	A situação da Sra. Francisca Regina Magalhães Cavalcante, à época dos fatos, Diretora do Departamento de Qualificação e Certificação e de Produção Associada ao Turismo do Ministério do Turismo, assemelha-se à do Sr. Mário Augusto Lopes Moysés, Secretário Executivo daquela Pasta, examinada no item antecedente.
15.7.2.	Com os mesmos fundamentos, em consonância com a deliberação exarada no item 9.2 do Acórdão 2329/2016-TCU-Plenário, proferido no TC Processo 028.367/2011-1, propõe-se o acolhimento das alegações de defesa da responsável.
15.8.	Alegações de defesa da empresa Manhattan Propaganda Ltda. - ME (peças 267 e 294) :
15.8.1.	A empresa também apresentou a resposta à oitiva juntamente com suas alegações de defesa. A primeira parte de sua defesa diz respeito à oitiva que foi analisada nos subitens 14.4 e 14.5 desta instrução e, por esse motivo, não serão novamente transcritas (peça 267, p. 1-9; e peça 294, p. 1-8) . 
15.8.2.	Especificamente acerca do objeto da citação, a empresa responsável nega a existência de irregularidade na prestação dos serviços contratados pelo Ibrasi. Juntou à sua defesa uma série de documentos que comprovariam a execução dos serviços, mas sem expor argumentos que conectem os fatos (peça 267, p. 11-296; e peça 294, p. 9) . A referida documentação é a mesma apresentada pelo Ibrasi e que foi analisada no subitem 15.3 desta instrução.
15.8.3.	Alega que enfrentou dificuldades para prestar os serviços no Estado do Amapá, e que nem sempre foi possível reunir a população esperada para determinado evento (curso, emprego, treinamento, etc.) , a exemplo das empresas que não conseguem preencher as cotas reservadas para empregados especiais, não sendo justo ser penalizado por não ter alcançado o número de pessoas interessadas nas capacitações, mas que esse quantitativo beneficiado com as ações desenvolvidas foi superior a cinco mil (peça 267, p. 10; e peça 294, p. 9) .
15.9.	Análise:
15.9.1.	Como restou demonstrado na análise de subitem 14.5.1 desta instrução, mesmo não mais pertencendo ao quadro societário da empresa, o Sr. Sandro Elias Saad respondeu à oitiva em nome da pessoa jurídica instada, declarando-se na condição de seu consultor. Ficou evidente que o Sr. Elias Saad, de fato, é o proprietário da empresa Manhattan Propaganda Ltda. e, nessa condição, estabeleceu laços incestuosos com as empresas MPL Propaganda Ltda. e BPS Promoção e Publicidade Ltda. na cotação prévia de preços 004012009. Nesse diapasão, não há como admitir qualquer argumento em favor da lisura do procedimento de contratação da empresa Manhattan pelo Ibrasi.
15.9.2.	Embora a empresa tenha alegado que cerca de cinco mil pessoas foram alcançadas pelas ações por ela desenvolvidas, a análise dos documentos apresentados, efetuada no exame da defesa do Ibrasi, demonstrou que foram desenvolvidos dezenove encontros de apresentação do projeto nos dezesseis municípios do Estado, com a participação de 2.869 pessoas.  
15.9.3.	Portanto, o esforço decorrente das etapas de produção e de veiculação e da etapa de realização de eventos, cuja meta era alcançar 5.000 pessoas inscritas, atingiu somente 2.869 participantes, com um percentual de efetividade de 57,38%. Os responsáveis reconheceram, textualmente, que somente 2.869 inscrições foram realizadas, das 5.000 previstas, impactando diretamente no alcance do resultado do projeto (itens 15.3.21 a 15.3.24 desta instrução) .
15.9.4.	As alegações da empresa nada mais acrescentam a esse contexto da análise, capaz de modificar a conclusão a que levou o exame da rejeição da defesa do dirigente do Ibrasi, do próprio Instituto, da empresa Manhattan e dos seus sócios de fato.
15.9.5.	Nesse sentido, devem ser rejeitadas as alegações de defesa da empresa, com o julgamento da irregularidade de suas contas e imputação do débito descrito no item 15.3.30 desta instrução, solidariamente com os demais responsáveis mencionados no item antecedente, além da aplicação individual da multa do art. 57 da Lei 8.443/1992 Ressalta-se que a análise da boa-fé relativa à pessoa jurídica de direito privado é realizada considerando as condutas de seus administradores, uma vez que os atos destes obrigam a pessoa jurídica, desde que exercidos nos limites dos poderes definidos no ato constitutivo do ente, nos termos do art. 47 do Código Civil (Acórdão 1723/2016-TCU-Plenário, Ministro-Relator Raimundo Carrero) .
[...]'
Prescrição da pretensão punitiva
49.	Vale ressaltar que a pretensão punitiva do TCU, conforme Acórdão 1441/2016-TCU-Plenário, que uniformizou a jurisprudência acerca dessa questão, subordina-se ao prazo geral de prescrição indicado no art. 205 do Código Civil, que é de 10 anos, contado da data de ocorrência da irregularidade sancionada, nos termos do art. 189 do Código Civil, sendo este prazo interrompido pelo ato que ordenar a citação, a audiência ou a oitiva do responsável.
50.	No caso em exame, não ocorreu a prescrição, uma vez que o último débito ocorreu em 7/7/2011 e o ato de ordenação da última citação ocorreu em 14/6/2018 
51.	Todavia, levando-se em conta o falecimento de Luiz Gustavo Machado, ocorrido em 25/1/2018, conforme certidão de óbito acostada à peça 346, p. 3 e peça 356, e por ser a multa uma penalidade de cunho intuitu personae, deixa-se de imputar multa a esse responsável, assim como ao seu espólio.
CONCLUSÃO
52.	O presente processo de TCE foi constituído mediante apartado do TC Processo 028.367/2011-1, este instaurado por conversão, em decorrência da deliberação de item 9.3 do Acórdão 2140/2011-TCU-Plenário, proferida no processo de Representação acerca de possíveis irregularidades na celebração e na execução do Convênio 718.467/2009 (Siconv) , firmado entre o Ministério do Turismo e o Instituto Brasileiro de Desenvolvimento de Infraestrutura Sustentável (TC Processo 004.512/2011-1) . O ajuste tinha por objeto a capacitação para o turismo no Estado do Amapá e foi pactuado no valor de R$ 4.445.000,00.
53.	Nestes autos foram analisados apenas os fatos relacionados ao Contrato 8/2010, celebrado entre o Ibrasi e a empresa Manhattan Propaganda Ltda., relacionados às quatro etapas da meta 2 (mobilização e sensibilização para o projeto) , para a qual foi alocada no plano de trabalho a importância de R$ 1.290.000.00. Nesse sentido, foram examinados os procedimentos adotados pelo Ministério do Turismo na formalização do convênio com o Ibrasi, a lisura da contratação por essa entidade da empresa executora e a efetiva execução dos serviços que eram objeto do ajuste. Com esse desiderato, foram realizadas oitivas, audiências e citação dos responsáveis.
54.	Considerando que os fatos imputados ao Sr. Mário Augusto Lopes Moysés e à Sra. Francisca Regina Magalhães Cavalcante já foram analisados no TC Processo 028.367/2011-1, cujo Acórdão 2329/2016-TCU-Plenário, no seu item 9.2, acolheu as razões de justificativas de ambos responsáveis, a análise propugnou pela desconsideração das suas audiências, subsistindo as citações. Nessa mesma linha, quanto aos três itens da audiência do Sr. Luiz Gustavo Machado, que resultou na aplicação da multa do art. 58, inciso II, da lei 8.443/1992 (itens 10.2, 11, 12 e 13) .
55.	Em relação à audiência do Sr. Colbert Martins da Silva Filho, suas razões de justificativa estão sendo analisadas no TC Processo 007.999/2015-1, também apartado do TC Processo 028.367/2011-1, que cuida especificamente do Contrato firmado entre o Ibrasi e a empresa Sinc Recursos Humanos e Automação para a execução dos cursos presenciais e à distância, mas ainda sem decisão, razão pela qual sua responsabilidade deve ser excluída deste processo (item 10.3) . 
56.	Acerca da audiência do Sr. Jorge Kengo Fukuda, por ocasião da instrução de mérito do TC Processo 028.367/2011-1, constatou-se o seu falecimento antes da apresentação de suas razões de justificativa. Por essa razão, seguindo a mesma linha do item 9.1 do Acórdão 2329/2016-TCU-Plenário, propõe-se o arquivamento do processo em relação a esse responsável, ante a ausência de requisitos para o seu desenvolvimento válido e regular, com fundamento nos arts. 20 e 21 da Lei 8.443/1992 c/c o art. 212, § 1º, do RITCU (item 10.4) .
57.	O pronunciamento das empresas participantes da pesquisa prévia de preços que resultou na contratação pelo Ibrasi da empresa Manhattan Propaganda Ltda., em sede de oitiva, não logrou descaracterizar a ocorrência de conluio evidenciada nos vínculos entre o seu ex-sócio-administrador com sócios e empregados das outras duas participantes da pesquisa (item 14) . 
58.	Quanto ao exame das alegações de defesa dos responsáveis solidários, foram acolhidos os argumentos do Sr. Mário Augusto Lopes Moysés e à Sra. Francisca Regina Magalhães Cavalcante sobre a responsabilidade exclusiva do Ibrasi pela execução dos recursos do Convênio, em consonância com a decisão adotada no item 9.2 do Acórdão 2329/2016-TCU-Plenário, proferido no TC Processo 028.367/2011-1 (itens 15.5 e 15.7) . 
59.	De outra banda, não foram consideradas hábeis para descaracterizar as irregularidades que ensejaram a citação, as alegações de defesa do Instituto Brasileiro de Desenvolvimento de Infraestrutura Sustentável (CNPJ 07.054.515/0001-13) , da empresa Manhattan Propaganda Ltda. - ME (CNPJ 47.459.995/0001-17) , do Sr. Luiz Gustavo Machado (CPF XXX.598.538-XX) , do Sr. Sandro Elias Saad (CPF XXX.071.538-XX) e da Sra. Gerusa de Almeida Saad (CPF XXX.276.598-XX) (itens 15.3 e 15.9) ; razão pela qual suas contas devem ser julgadas irregulares com imputação de débito e aplicação de multa (15.3 e 15.9) aos responsáveis à exceção de Luiz Gustavo Machado e de seu espólio.
59.1.	Por fim, não foi possível reconhecer a boa-fé dos responsáveis cujas alegações de defesa foram rejeitadas.  A jurisprudência deste Tribunal sedimentou entendimento de que a boa-fé não pode ser presumida, devendo ser demonstrada e comprovada a partir dos elementos que integram os autos. Nesse contexto, e após exame de toda a documentação carreada aos autos, não há como se vislumbrar a boa-fé na conduta dos responsáveis, já que não foram constatados atos ou fatos atenuantes os quais pudessem apontar para atitude zelosa e diligente dos responsáveis na gestão dos recursos recebidos do Ministério do Turismo (são nesse sentido os Acórdão 10995/2015-TCU-Segunda Câmara, 7.473/2015-TCU-1ª Câmara, 9376/2015-TCU-2ª Câmara, 8.928/2015-TCU-2ª Câmara, 1895/2014-TCU - 2ª Câmara, entre outros) . 
59.2	Desse modo, em consonância com o disposto no art. 202, § 6º, do Regimento Interno/TCU, não restando configurada de forma objetiva a boa-fé dos responsáveis, o Tribunal proferirá, desde logo, o julgamento definitivo de mérito pela irregularidade das contas. 
60.	Considerando que as irregularidades analisadas neste processo também são objeto de apuração de responsabilidades no âmbito penal, deverá ser encaminhada cópia do Relatório, Voto e do Acórdão que vier a ser proferido à Procuradoria da República no Estado do Amapá e à Superintendência Regional do Departamento de Polícia Federal no Estado do Amapá.
	INFORMAÇÕES ADICIONAIS
61.	Como narrado no item 7 desta instrução, além deste processo, foram constituídas por apartado outras três tomadas de contas especiais a partir do TC Processo 028.367/2011-1 (já apreciado por intermédio do Acórdão 2329/2016-TCU-Plenário) , resultando em cinco processos de apuração de responsabilidades no âmbito do Convênio 718.467/2009 (Siconv) , firmado entre o Ministério do Turismo e o Ibrasi. Nesta data, é a seguinte a situação dos outros três processos:
a)	TC Processo 008.002/2015-0, para apurar irregularidades na celebração e na execução do contrato firmado pelo Ibrasi com a empresa Barbalho Reis Comunicação e Consultoria Ltda. - ME, para a realização da etapa de estudos e projetos. O processo encontra-se, nesta data, na UT, aguardando instrução de mérito; 
b)	TC Processo 008.000/2015-8, para apurar responsabilidades na celebração e na execução do Contrato firmado entre o Ibrasi e a empresa Luaxe Produções, Promoções Comerciais e Eventos Ltda. - ME, para a realização da etapa de elaboração de conteúdos e de definição de metodologias. Nesta data, o processo encontra-se nesta Secretaria aguardando instrução de mérito; 
c)	TC Processo 007.999/2015-1, que trata das irregularidades na celebração e na execução do contrato firmado pelo Ibrasi com a empresa Sinc Recursos Humanos e Automação Ltda. para a realização da etapa de execução dos cursos presenciais e à distância. O processo está se encontra no gabinete do Ministro-Relator com proposta de mérito.
	PROPOSTA DE ENCAMINHAMENTO
62.	Ante o exposto, submetemos os autos à apreciação, para remessa ao MP/TCU e, posteriormente, ao Gabinete do Exmo. Sr. Ministro-Relator Benjamin Zymler, propondo:
a)	desconsiderar, quanto a este processo, as audiências endereçadas ao Sr. Mário Augusto Lopes Moysés (CPF XXX.055.648-XX) , na qualidade de Secretário Executivo, e da Sra. Francisca Regina Magalhães Cavalcante (CPF XXX.838.833-XX) , na condição de Diretora do Departamento de Qualificação e Certificação e de Produção Associada ao Turismo, ambos do Ministério do Turismo, à época dos fatos, em razão dos atos praticados terem sido analisados no TC Processo 028.367/2011-1, que originou a constituição deste processo apartado, cujo Acórdão 2329/2016-TCU-Plenário, no seu item 9.2, acolheu as razões de justificativas de ambos responsáveis (item 10.1) (item 10.2) ; 
b)	pelos mesmos fundamentos, desconsiderar, nos presentes autos, a audiência do Sr. Luiz Gustavo Machado (CPF XXX.598.538-XX) , ao qual, pelas mesmas irregularidades neste processo, foi-lhe aplicada a multa do art. 58, inciso II, da Lei 8.443/1992 (itens 11, 12 e 13) ;
c)	 excluir destes autos a responsabilidade do Sr. Colbert Martins da Silva Filho (CPF XXX.361.645-XX) , então Secretário Nacional de Programas de Desenvolvimento do Turismo do Ministério do Turismo, cujas razões de justificativa para a falha na fiscalização do Convênio 718.467/2009 (Siconv) , que ensejou a sua audiência (peça 57) , estão sendo analisadas no TC Processo 007.999/2015-1, também apartado do TC Processo 028.367/2011-1, que se encontra, nesta data, com proposta de mérito, aguardando manifestação do MP/TCU, pugnando pelo acolhimento da sua defesa (item 10.3) ;
d)	 arquivar este processo, sem julgamento de mérito, em relação ao Sr. Jorge Kengo Fukuda (CPF XXX.881.118-XX) , nos termos dos arts. 20 e 21 da Lei 8.443/1992 c/c o art. 212, § 1º, do RITCU, ante a ausência de requisitos para o seu desenvolvimento válido e regular, por conta do falecimento do responsável antes da apresentação de razões de justificativa (item 10.4) ; 
e)	acolher as alegações de defesa apresentadas pelos Srs. Mário Augusto Lopes Moysés (CPF XXX.055.648-XX) , e Francisca Regina Magalhães Cavalcante (CPF XXX.838.833-XX) (itens 15.5 e 15.7, respectivamente) ;
f)	rejeitar as alegações de defesa do Instituto Brasileiro de Desenvolvimento de Infraestrutura Sustentável (CNPJ 07.054.515/0001-13) , da empresa Manhattan Propaganda Ltda. - ME (CNPJ 47.459.995/0001-17) , do Sr. Luiz Gustavo Machado (CPF XXX.598.538-XX) , do Sr. Sandro Elias Saad (CPF XXX.071.538-XX) e da Sra. Gerusa de Almeida Saad (CPF XXX.276.598-XX) (itens 15.3 e 15.9) ;
g)	considerar revel o responsável espólio de Luiz Gustavo Machado (CPF XXX.598.538-XX) , para todos os efeitos, dando-se prosseguimento ao processo, com fulcro no art. 12, § 3º, da Lei 8.443/1992
h)	julgar irregulares, com fundamento nos arts. 1º, inciso I, 16, inciso III, alínea "c", 19, caput, c/c os arts. 19, caput, e 23, inciso III, da Lei 8.443/92, e com o os arts. 1º, inciso I, 209, inciso III, e § 5º, 210 e 214, inciso III, do RITCU as contas do espólio de Luiz Gustavo Machado (CPF XXX.598.538-XX) , do Instituto Brasileiro de Desenvolvimento de Infraestrutura Sustentável (CNPJ 07.054.515/0001-13) , da empresa Manhattan Propaganda Ltda. - ME (CNPJ 47.459.995/0001-17) , do Sr. Sandro Elias Saad (CPF XXX.071.538-XX) e da Sra. Gerusa de Almeida Saad (CPF XXX.276.598-XX) , condenando-os, solidariamente, ao pagamento das quantias a seguir especificadas, atualizadas monetariamente e acrescida de juros de mora, calculados a partir da data discriminada até o efetivo recolhimento, na forma prevista na legislação em vigor, com a fixação do prazo de quinze dias, a contar das notificações, para comprovarem, perante o Tribunal, o recolhimento da dívida aos cofres do Tesouro Nacional, nos termos do art. 23, inciso III, alínea "a", da citada lei c/c o art. 214, inciso III, alínea "a", do RITCU:
	h.1) Irregularidade: indícios de conluio na licitação que originou o Contrato 8/2010 e desvio de recursos em detrimento da Administração Pública Federal, da execução parcial do objeto do Convênio 718.467/2009 e da não comprovação pelo Ibrasi de que a empresa Manhattan Propaganda Ltda. - ME tenha efetuado o pagamento das despesas com a execução do referido Contrato, no âmbito do referido convênio, cujo objetivo era a mobilização e sensibilização para o projeto, mas alcançou apenas 2.158 pessoas das 5.000 previstas no plano de trabalho nos eventos realizados.
	h.2) Dispositivos infringidos: art. 66, art. 76, art. 116, § 3º, inciso II, da Lei 8.666/1993, e no art. 54, inciso II, art. 63, § 1º, inciso II, alínea "a", da Portaria MPOG/MF/CGU 127/2008.
	h.3) Quantificação do débito:
	Data
	Valor (R$) 

	18/04/2011
	96.500,00

	22/04/2011
	96.500,00

	29/04/2011
	96.500,00

	04/07/2011
	97.500,00

	07/07/2011
	97.500,00

             			Valor atualizado até 28/3/2017 (sem juros) : R$ 753.183,73 (peça 299) 
i)	aplicar, individualmente, ao Instituto Brasileiro de Desenvolvimento de Infraestrutura Sustentável (CNPJ 07.054.515/0001-13) , à empresa Manhattan Propaganda Ltda. - ME (CNPJ 47.459.995/0001-17) , ao Sr. Sandro Elias Saad (CPF XXX.071.538-XX) e à Sra. Gerusa de Almeida Saad (CPF XXX.276.598-XX) , a multa prevista no art. 57 da Lei 8.443/1992, fixando-lhes o prazo de 15 (quinze) dias, a contar da notificação, para comprovarem, perante o Tribunal, o recolhimento da referida quantia aos cofres do Tesouro Nacional, atualizada desde a data do presente Acórdão até a do efetivo pagamento, caso quitada após o vencimento, na forma da legislação em vigor;
j)	autorizar a cobrança judicial da dívida, caso não atendidas as notificações, nos termos do art. 28, inciso II, da Lei 8.443/92;
k)	autorizar o pagamento das dívidas dos responsáveis. em até trinta e seis parcelas mensais e consecutivas, nos termos do art. 26 da Lei 8.443/1992 c/c o art. 217 do Regimento Interno, fixando-lhes o prazo de quinze dias, a contar do recebimento da notificação, para comprovarem perante o Tribunal o recolhimento da primeira parcela, e de trinta dias, a contar da parcela anterior, para comprovarem o recolhimento das demais parcelas, devendo incidir sobre cada valor mensal, atualizado monetariamente, os juros de mora devidos, na forma prevista na legislação em vigor; 
l)	encaminhar cópia da deliberação que vier a ser proferida, bem como do relatório e do voto que a fundamentarem, ao Procurador-Chefe da Procuradoria da República no Estado do Amapá e à Superintendência Regional do Departamento de Polícia Federal no Estado do Amapá, nos termos do §3º, do art. 16, da Lei 8.443/1992 c/c o § 7º, do art. 209, do Regimento Interno do TCU."
16.	O corpo diretivo da SecexTCE e o Ministério Público junto ao TCU aquiesceram ao aludido encaminhamento.
	É o relatório.

Gustavo do Vale Rocha (OAB/DF 13.422) e outros, representando Colbert Martins da Silva Filho; Antônio Daniel Cunha Rodrigues (OAB/DF 13.101) e outros, representando Francisca Regina Magalhães Cavalcante; Luiz Tarcísio Teixeira Ferreira (OAB/SP 67.999) e outros, representando Mário Augusto Lopes Moysés; Nadja Maria Mehmeri Lordêlo (CPF 068.225.091-00), representando Embratur - Instituto Brasileiro de Turismo; Júlio Cesar Chaves Cocolichio (OAB-SP 303423), representando o espólio do Sr. Luiz Gustavo Machado.

Procurador Júlio Marcelo de Oliveira.

TOMADA DE CONTAS ESPECIAL. CONVÊNIO CELEBRADO PELO MINISTÉRIO DO TURISMO E PELO INSTITUTO BRASILEIRO DE DESENVOLVIMENTO DE INFRAESTRUTURA SUSTENTÁVEL - IBRASI. CAPACITAÇÃO PARA O TURISMO NO ESTADO DO AMAPÁ. CONTRATAÇÃO DE ENTIDADE PRIVADA PARA MINISTRAR CURSOS. INDÍCIOS DE GRAVES IRREGULARIDADES. CITAÇÕES, AUDIÊNCIAS E OITIVAS. NÃO COMPROVAÇÃO DA REGULAR EXECUÇÃO DA INTEGRALIDADE DOS SERVIÇOS. DESCONSIDERAÇÃO DA PERSONALIDADE JURÍDICA DA EMPRESA CONTRATADA PARA ATINGIR UM SÓCIO OCULTO. CONTAS IRREGULARES. DÉBITO. PRESCRIÇÃO DA PRETENSÃO PUNITIVA.

TOMADA DE CONTAS ESPECIAL (TCE)

Secretaria de Controle Externo de Tomada de Contas Especial (SecexTCE).

Cuidam os autos de tomada de contas especial autuada em cumprimento ao Acórdão 2140/2011-TCU-Plenário, proferido no âmbito de representação acerca de possíveis irregularidades na celebração e execução do Convênio 718.467/2009, firmado entre o Ministério do Turismo e o Instituto Brasileiro de Desenvolvimento de Infraestrutura Sustentável - Ibrasi (TC Processo 004.512/2011-1) .
2.	A referida avença tinha como objeto a capacitação profissional para o turismo no Estado do Amapá, conforme o plano de trabalho aprovado. Para a sua consecução, foi previsto o aporte de R$ 4.445.000,00, sendo R$ 4.000.000,00 a cargo da União e o restante correspondente à contrapartida da entidade privada. Os recursos foram integralmente transferidos pelo concedente, segundo as ordens bancárias acostadas na peça 14, p. 19-22.
3.	O Convênio 718.467/2009 estabeleceu várias metas e etapas em seu plano de trabalho, tendo o Ibrasi contratado a sua execução junto às empresas indicadas a seguir, após procedimento de pesquisa de preços:
	Empresa contratada
	Objeto do contrato/meta/etapa
	Valor (R$) 

	Cooperativa de Negócios - Conectur
	Estudos e projetos
	250.000,00

	Barbalho Reis Comunicação Ltda.
	Estudos e projetos
	250.000,00

	Manhattan Propaganda Ltda.
	Mobilização e sensibilização para o projeto
	1.290.000,00

	Luaxe Produções e Eventos Ltda.
	Elaboração de conteúdos e definição de metodologias
	950.000,00

	Sinc Recursos Humanos e Automação
	Execução dos cursos presenciais e à distância
	1.259.995,00

	Total
		3.999.995,00

4.	Em cumprimento ao Acórdão 2140/2011-TCU-Plenário, a então Secex/AP autuou o TC Processo 028.367/2011-1. Posteriormente, acolhi a proposta da unidade técnica de dividir o objeto do feito em cinco, um para cada contrato celebrado pelo Ibrasi, o que resultou na constituição de mais quatro processos apartados. Assim, foram autuados os seguintes processos com vistas ao cumprimento do Acórdão 2140/2011-TCU-Plenário:
	Processo
	Empresa contratada
	Objeto do contrato/meta/etapa

	Processo 028.367/2011-1
	Cooperativa de Negócios - Conectur
	Estudos e projetos

	Processo 008.002/2015-0
	Barbalho Reis Comunicação Ltda.
	Estudos e projetos

	Processo 008.001-2015-4
	Manhattan Propaganda Ltda.
	Mobilização e sensibilização para o projeto

	Processo 008.000/2015-8
	Luaxe Produções e Eventos Ltda.
	Elaboração de conteúdos e definição de metodologias

	Processo 007.999/2015-1
	Sinc Recursos Humanos e Automação
	Execução dos cursos presenciais e à distância

5.	O presente feito cuida especificamente do Contrato 8/2010, celebrado entre o Ibrasi e a empresa Manhattan Propaganda Ltda., cujo objeto envolvia a realização de mobilização e sensibilização para o projeto de capacitação profissional para o turismo no Estado do Amapá, a partir da execução de quatro etapas:
	Etapa
	Valor (R$) 

	Criação de campanha promocional
	79.999,97

	Realização de eventos de mobilização e de sensibilização
	635.000,04

	Produção de peças publicitárias
	325.000,00

	Veiculação das peças em mídia eletrônica, rádio e impresso
	249.999,99

	Total
	1.290.000,00

5.	Em cumprimento aos subitens 9.4 e 9.4.5 do Acórdão 2140/2011-TCU-Plenário foi promovida, ainda no TC Processo 004.512/2011-1, a citação dos Srs. Mário Augusto Lopes Moysés, Secretário Executivo do Ministério do Turismo, Francisca Regina Magalhães Cavalcante, Diretora do Departamento de Qualificação e Certificação e de Produção Associada ao Turismo do Ministério do Turismo, do Instituto Brasileiro de Desenvolvimento de Infraestrutura Sustentável - Ibrasi, do seu Diretor Executivo, Sr. Luiz Gustavo Machado, da empresa Manhattan Propaganda Ltda. e de seus sócios, Srs. Sandro Elias Saad e Gerusa de Almeida Saad, "em face dos indícios de conluio, fraude e desvio de recursos em detrimento da administração pública federal, da execução parcial do objeto do Convênio nº 718.467/2009 e da não comprovação pelo Ibrasi de que a empresa tenha efetuado o pagamento das despesas com a execução do Contrato nº 008/2010, no âmbito do referido convênio, que é a mobilização e sensibilização para o projeto, e pela entrega de vídeo institucional com a logomarca do Governo do Amapá, pelo alcance de apenas 2.158 pessoas das 5.000 previstas no plano de trabalho nos eventos realizados, e pelo superfaturamento na reprodução de apostilas e DVDs".
6.	Ademais, foi realizada a audiência dos Srs. Mário Augusto Lopes Moysés, então Secretário Executivo do Ministério do Turismo, Francisca Regina Magalhães Cavalcante, então Diretora do Departamento de Qualificação e Certificação e de Produção Associada ao Turismo do Ministério do Turismo, Luiz Gustavo Machado, então Diretor Executivo do Ibrasi, Jorge Kengo Fukuda, então Presidente da Comissão Permanente de Licitação do Ibrasi, e Colbert Martins da Silva Filho, então Secretário Nacional de Programas de Desenvolvimento do Turismo do Ministério do Turismo, tendo em vista as irregularidades consignadas nos subitens 9.7.1 a 9.7.5 do referido decisum.
7.	Outrossim, foi efetivada a oitiva das sociedades empresárias Manhattan Propaganda Ltda., BPS Promoção e Publicidade Ltda. e MPL Propaganda Ltda, para que se pronunciassem acerca das evidências de direcionamento e fraude na cotação prévia de preços 4012009, realizada pelo Ibrasi, no âmbito do Convênio 718.467/2009, nos termos do subitem 9.8.10 e seguintes do Acórdão 2140/2011-TCU-Plenário.
8.	Cumpridas as medidas processuais, a unidade técnica elaborou proposta de mérito, alvitrando julgar irregulares as contas do Ibrasi, do Sr. Luiz Gustavo Machado, da empresa Manhattan Propaganda Ltda. e de seus sócios, Srs. Sandro Elias Saad e Gerusa de Almeida Saad, condenando-os ao pagamento do débito e da multa especificados.
9.	Todavia, o Ministério Público junto ao TCU propôs que fossem renovadas as citações dos aludidos responsáveis tendo em vista a ampliação do escopo da irregularidade, com a inclusão de novas despesas tidas como irregulares, e a ausência de comprovação de que o signatário da resposta da última sociedade atuava em nome desta. A nova composição do débito foi a seguinte:
	Data
	Valor Histórico
 (R$) 

	15/10/2010
	258.000,00

	3/1/2011
	72.240,00

	10/1/2011
	8.300,03

	10/1/2011
	74.259,97

	18/1/2011
	103.200,00

	1º/4/2011
	96.500,00

	6/4/2011
	41.999,96

	6/4/2011
	54.500,04

	11/4/2011
	96.500,00

	18/4/2011
	96.500,00

	22/4/2011
	96.500,00

	29/4/2011
	96.500,00

	4/7/2011
	97.500,00

	7/7/2011
	97.500,00

	Total
	1.290.000,00

10	Na sequência, determinei o retorno dos autos à SecexTCE para a efetivação da medida acima anunciada. Posteriormente, acolhi proposta preliminar da unidade técnica a fim de que fosse efetivada a citação do espólio do Sr. Luiz Gustavo Machado, na pessoa da sua inventariante, Sra. Miriam Paschoal Machado, em virtude da notícia do falecimento do responsável. 
11.	Após o saneamento do processo, o auditor da unidade técnica analisou as respostas e propôs, no essencial:
"a) desconsiderar, quanto a este processo, as audiências endereçadas ao Sr. Mário Augusto Lopes Moysés (CPF 953.055.648-91) , na qualidade de Secretário Executivo, e da Sra. Francisca Regina Magalhães Cavalcante (CPF 142.838.833-87) , na condição de Diretora do Departamento de Qualificação e Certificação e de Produção Associada ao Turismo, ambos do Ministério do Turismo, à época dos fatos, em razão dos atos praticados terem sido analisados no TC Processo 028.367/2011-1, que originou a constituição deste processo apartado, cujo Acórdão 2329/2016-TCU-Plenário, no seu item 9.2, acolheu as razões de justificativas de ambos responsáveis (item 10.1) (item 10.2) ; 
b)	pelos mesmos fundamentos, desconsiderar, nos presentes autos, a audiência do Sr. Luiz Gustavo Machado (CPF 813.598.538-04) , ao qual, pelas mesmas irregularidades neste processo, foi-lhe aplicada a multa do art. 58, inciso II, da Lei 8.443/1992 (itens 11, 12 e 13) ;
c)	 excluir destes autos a responsabilidade do Sr. Colbert Martins da Silva Filho (CPF 132.361.645-49) , então Secretário Nacional de Programas de Desenvolvimento do Turismo do Ministério do Turismo, cujas razões de justificativa para a falha na fiscalização do Convênio 718.467/2009 (Siconv) , que ensejou a sua audiência (peça 57) , estão sendo analisadas no TC Processo 007.999/2015-1, também apartado do TC Processo 028.367/2011-1, que se encontra, nesta data, com proposta de mérito, aguardando manifestação do MP/TCU, pugnando pelo acolhimento da sua defesa (item 10.3) ;
d)	 arquivar este processo, sem julgamento de mérito, em relação ao Sr. Jorge Kengo Fukuda (CPF 263.881.118-15) , nos termos dos arts. 20 e 21 da Lei 8.443/1992 c/c o art. 212, § 1º, do RITCU, ante a ausência de requisitos para o seu desenvolvimento válido e regular, por conta do falecimento do responsável antes da apresentação de razões de justificativa (item 10.4) ; 
e)	acolher as alegações de defesa apresentadas pelos Srs. Mário Augusto Lopes Moysés (CPF 953.055.648-91) , e Francisca Regina Magalhães Cavalcante (CPF 142.838.833-87) (itens 15.5 e 15.7, respectivamente) ;
f)	rejeitar as alegações de defesa do Instituto Brasileiro de Desenvolvimento de Infraestrutura Sustentável (CNPJ 07.054.515/0001-13) , da empresa Manhattan Propaganda Ltda. - ME (CNPJ 47.459.995/0001-17) , do Sr. Luiz Gustavo Machado (CPF 813.598.538-04) , do Sr. Sandro Elias Saad (CPF 586.071.538-20) e da Sra. Gerusa de Almeida Saad (CPF 022.276.598-40) (itens 15.3 e 15.9) ;
g)	considerar revel o responsável espólio de Luiz Gustavo Machado (CPF 813.598.538-04) , para todos os efeitos, dando-se prosseguimento ao processo, com fulcro no art. 12, § 3º, da Lei 8.443/1992
h)	julgar irregulares, com fundamento nos arts. 1º, inciso I, 16, inciso III, alínea "c", 19, caput, c/c os arts. 19, caput, e 23, inciso III, da Lei 8.443/92, e com o os arts. 1º, inciso I, 209, inciso III, e § 5º, 210 e 214, inciso III, do RITCU as contas do espólio de Luiz Gustavo Machado (CPF 813.598.538-04) , do Instituto Brasileiro de Desenvolvimento de Infraestrutura Sustentável (CNPJ 07.054.515/0001-13) , da empresa Manhattan Propaganda Ltda. - ME (CNPJ 47.459.995/0001-17) , do Sr. Sandro Elias Saad (CPF 586.071.538-20) e da Sra. Gerusa de Almeida Saad (CPF 022.276.598-40) , condenando-os, solidariamente, ao pagamento das quantias a seguir especificadas, atualizadas monetariamente e acrescida de juros de mora, [...]
i)	aplicar, individualmente, ao Instituto Brasileiro de Desenvolvimento de Infraestrutura Sustentável (CNPJ 07.054.515/0001-13) , à empresa Manhattan Propaganda Ltda. - ME (CNPJ 47.459.995/0001-17) , ao Sr. Sandro Elias Saad (CPF 586.071.538-20) e à Sra. Gerusa de Almeida Saad (CPF 022.276.598-40) , a multa prevista no art. 57 da Lei 8.443/1992, fixando-lhes o prazo de 15 (quinze) dias, a contar da notificação, para comprovarem, perante o Tribunal, o recolhimento da referida quantia aos cofres do Tesouro Nacional, atualizada desde a data do presente Acórdão até a do efetivo pagamento, caso quitada após o vencimento, na forma da legislação em vigor;"
12.	O corpo diretivo da SecexTCE e o Ministério Público junto ao TCU aquiesceram ao aludido encaminhamento.
13.	Feito esse necessário resumo, passo a decidir.
II - Da prescrição
14.	No que diz respeito à prescrição, ressalto que, no julgamento do Recurso Extraordinário 636.886 AL (Tema 899) , que tratou da prescritibilidade da pretensão de ressarcimento ao Erário fundada em decisão de tribunal de contas, os embargos de declaração opostos ao decisum foram apreciados pelo Plenário do Supremo Tribunal Federal, em sessão virtual ocorrida de 13/8 a 20/8/2021.
15. 	Na ocasião, o STF, por maioria, rejeitou o expediente recursal, nos termos do voto do relator, Ministro Alexandre de Moraes, no qual consta a seguinte passagem:
"Os argumentos acima elencados conduzem à conclusão no sentido de que a pretensão executória de título executivo proveniente de decisão do TCU da qual resulte imputação de débito ou multa é prescritível; e, portanto, a ela se aplica o prazo prescricional da Lei de Execução Fiscal.
Nenhuma consideração houve acerca do prazo para constituição do título executivo, até porque esse não era o objeto da questão cuja repercussão geral foi reconhecida no Tema 899, que ficou adstrito, como sobejamente já apontado, à fase posterior a formação do título."
16. 	Desse modo, se a questão decidida no RE 636.886 AL (Tema 899) não abordou a prescritibilidade das medidas administrativas adotadas no curso do processo de controle externo, ou seja, da existência de prazo prescricional para a constituição do título executivo extrajudicial por tribunal de contas, não há que se cogitar em mudança na jurisprudência desta Corte de Contas, segundo a qual são imprescritíveis os processos de controle externo que tratem de dano ao Erário decorrente da irregular aplicação de recursos públicos.
17.	Essa posição foi corroborada em diversos precedentes mais recentes deste Tribunal, a exemplo dos Acórdão 18195/2021-TCU-Primeira Câmara, 16.675/2021-1ª Câmara, 2.272/2021-Plenário, 15.157/2021-1ª Câmara, 2.149/2021-1ª Câmara e 13.302/2021-1ª Câmara 
18.	O mesmo se afirma da prescrição da pretensão punitiva. Assim, permanece aplicável o entendimento de que ela se subordina ao prazo geral de prescrição indicado no art. 205 da Lei 10.406/2002 (Código Civil) , de dez anos, nos termos do incidente de uniformização de jurisprudência resolvido por meio do Acórdão 1441/2016-TCU-Plenário.
19.	No presente caso, os responsáveis foram citados e ouvidos em audiência devido a irregularidades na execução do Convênio 718.467/2009, ocorridas de 15/10/2010 a 7/7/2011. Dessa forma, considerando que o ato que autorizou o chamamento dos agentes - Acórdão 2140/2011-TCU-Plenário - foi lavrado em 17/8/2011, houve, desde então, o transcurso de prazo superior a dez anos, motivo pelo qual compreendo que ocorreu a prescrição da pretensão punitiva com relação às questões discutidas no processo.
20.	A propósito do assunto, verifico que o processo teve longa tramitação nas diversas instâncias instrutivas, tendo sido objeto, inclusive, de renovação das citações devido à ampliação do escopo do débito e à dificuldade de encontrar o administrador da sociedade empresária arrolada. Além disso, foi necessário promover a citação do espólio do Sr. Luiz Gustavo Machado, tendo em vista que o seu falecimento dentro do prazo para apresentação de defesa. Por fim, ressalto que o processo deu entrada neste gabinete em agosto último, quando já havia transcorrido o prazo decenal.
III - Dos indícios de fraude na contratação para execução do convênio
21.	Com relação ao mérito, assinalo, inicialmente, a título de contextualização, que a presente contratação foi precedida do procedimento de cotação prévia 004012009, no qual participaram as sociedades empresárias Manhattan Propaganda Ltda., MPL Propaganda Ltda. e BPS Promoção e Publicidade Ltda., as quais apresentavam sócios comuns e com vínculos familiares entre si.
22.	Além disso, a unidade técnica apurou que a primeira empresa, a qual se sagrou vencedora do procedimento, funcionava no mesmo endereço da segunda e que a BPS Promoção e Publicidade Ltda. atua em ramo de atividade distinto do objeto da contratação.
23.	Ademais, verificou-se que o Ibrasi não observou as regras previstas no art. 46 da Portaria Interministerial 127/2008, vigente à época dos fatos. Esse normativo impunha que a cotação prévia de preços deveria ser realizada por meio do Siconv, mediante a disponibilização da descrição completa e detalhada do objeto a ser contratado, a fim de permitir que as empresas cadastradas no Sicaf pudessem apresentar suas propostas comerciais. Em vez disso, a convenente convidou diretamente as três sociedades supramencionadas.
24.	No caso, chama atenção o fato de a defesa das duas primeiras empresas terem sido realizadas pelo Sr. Sandro Elias Saad, que figurava no quadro societário de ambas até 2005 e era diretor-administrativo-financeiro do Ibrasi à época dos fatos. As circunstâncias trazidas aos autos revelam que, apesar de o aludido agente ter se retirado do quadro societário das sociedades em 2005, ele agiu como proprietário destas, de forma que não houve uma competição real na cotação prévia em exame. 
25.	Quanto à empresa BPS Promoção e Publicidade Ltda, embora a Sra. Paula Gama Ribeiro Leite Saad e seu sócio neguem a assinatura dos documentos produzidos no referido procedimento de consulta de preços, a SecexTCE verificou que o marido daquela, Sr. Alberto José Saad, que trabalha na área comercial da empresa, é primo do Sr. Sandro Elias Saad, de sorte que é plausível a tese trazida pela unidade técnica de que houve apenas uma simulação de cotação orquestrada por este último.
26.	Sendo assim, apesar de existirem elementos convincentes no sentido de que houve fraude no procedimento de cotação prévia 004012009, não é possível a aplicação da sanção de inidoneidade prevista no art. 46 da Lei 8.443/1992, por conta da ocorrência da prescrição da pretensão punitiva. Logo, entendo que o processo deve ser arquivado com relação aos fatos que ensejaram as oitivas.
IV - Do débito
27.	Conforme visto, o fundamento do débito, conforme a descrição contida no ofício citatório, foi a execução parcial do objeto do Convênio 718.467/2009 e a não comprovação pelo Ibrasi de que a empresa tenha efetuado o pagamento das despesas com a execução do Contrato 8/2010.
28.	O cálculo do prejuízo teve como base o somatório dos pagamentos efetuados à empresa Manhattan Propaganda Ltda., de acordo com a nota fiscal, etapa executada e data de entrega dos valores (peça 138, p.  82-90 e 95-102) . Tal montante totalizou R$ 1.290.000,00, conforme se verifica na tabela a seguir, extraída da instrução da SecexTCE:
	Nota fiscal
	Data
	Descrição do serviço
	Valor (R$) 

	4554
	15/10/2010
	Não especificado na relação
	258.000,00

	4561
	03/01/2011
	Produção de peças publicitárias
	72.240,00

	4563
	10/01/2011
	Veiculação e distribuição
	8.300,03

	4563
	10/01/2011
	Produção de peças publicitárias
	74.259,97

	4570
	18/01/2011
	Veiculação e distribuição
	103.200,00

	4575
	01/04/2011
	Veiculação e distribuição
	96.500,00

	4576
	06/04/2011
	Veiculação e distribuição
	41.999,96

	4576
	06/04/2011
	Realização de eventos
	54.500,04

	4579
	11/04/2011
	Realização de eventos
	96.500,00

	4583
	18/04/2011
	Realização de eventos
	96.500,00

	4587
	22/04/2011
	Realização de eventos
	96.500,00

	4588
	29/04/2011
	Realização de eventos
	96.500,00

	4590
	04/07/2011
	Realização de eventos
	97.500,00

	4592
	07/07/2011
	Realização de eventos
	97.500,00

	Total
			1.290.000,00

29.	A unidade técnica apontou a dificuldade de se aferir o custo efetivo para a produção, veiculação e distribuição de peças publicitárias e de realização de eventos, com vistas à mobilização e à sensibilização para o projeto de capacitação profissional para o turismo no estado. No caso, a orçamentação do ajuste não discriminou os custos associados a cada evento, de forma que os valores foram atribuídos de forma genérica.
30.	Tal opacidade se refletiu nas notas fiscais entregues pela empresa Manhattan Propaganda Ltda. ao Ibrasi, de forma que não foi possível aferir exatamente o que se estava pagando a cada medição correspondente aos mencionados documentos fiscais.
31.	Nesse contexto, entendo que foi correto o critério adotado para a quantificação do débito, o qual se baseou na quantidade de pessoas que se inscreveu nos cursos de capacitação, a partir da participação nos eventos de mobilização realizados pela contratada. O trecho a seguir da instrução da unidade técnica descreve a metodologia usada:
"15.3.17.	 Nessa esteira, as notas fiscais emitidas pela empresa Manhattan Propaganda Ltda. discriminaram, também, de forma genérica, serviços de planejamento de campanha, de produção de peças publicitárias, de veiculação de campanha e de realização de eventos. [...]
15.3.18.	 Com efeito, o único produto efetivamente entregue pela empresa contratada foi a campanha promocional (peça 33) . Não obstante, o documento, depois de descrever breves informações públicas acerca do projeto e do Estado do Amapá (peça 33, p. 1-24) , assim se refere quanto aos produtos: [...]
15.3.19.	 A campanha concebida não faz referência ao orçamento ou custos das suas ações, com o respectivo cronograma de execução. [...]. Não obstante essas deficiências, a entrega do produto ocorreu e, como esse produto teve por finalidade uma etapa preparatória, não é possível afirmar que ela tenha sido determinante para o não atingimento da meta estabelecida no convênio. Por essas razões, pugna-se pelo reconhecimento dessa despesa, no valor de R$ 81.000,00.
15.3.20.	 Quanto às outras duas etapas da meta 2, serão analisados os relatórios apresentados a título de prestações de contas que foram juntados pela defesa, para fins de avaliação acerca de sua validade e suficiência para aferir a efetiva prestação dos serviços.
15.3.21. 	Segundo os responsáveis, foram desenvolvidos dezenove encontros de apresentação do projeto nos dezesseis municípios do Estado, com a participação de 2.869 pessoas. Aqui uma questão crucial: segundo os próprios responsáveis, desse total de participantes, 705 inscrições foram obtidas como resultado da mobilização indireta realizada pela mídia e mais a divulgação "boca a boca". Ainda de acordo com os responsáveis, os outros 2.274 participantes foram inscritos nos cursos a partir de suas participações nos eventos (peça 138, p. 7) . 
15.3.22.	 Portanto, o esforço decorrente das etapas de produção e de veiculação e da etapa de realização de eventos, cuja meta era alcançar 5.000 pessoas inscritas, atingiu somente 2.869 participantes, com um percentual de efetividade de 57,38%. Frise-se, os responsáveis reconheceram, textualmente, que somente 2.869 inscrições foram realizadas, das 5.000 previstas, impactando diretamente no alcance do resultado do projeto."
32.	Considerando que para a etapa de produção e de veiculação foram alocados R$ 573.000,00, e para etapa de realização de eventos foram destinados R$ 636.000,00, totalizando R$ 1.209.000,00, somente foi possível reconhecer como efetivamente executada a quantia de R$ 693.724,20 (57,38% x R$ 1.209.000,00) . Essa foi, portanto, a composição do débito, a partir dos critérios supramencionados: 
	Etapa
	Valor recebido (R$) 
	Valor Aceito (R$) 
	Valor pago a maior (R$) 

	Criação de campanha promocional
	81.000,00
	81.000,00
	-

	Produção e veiculação
	573.000,00
	328.787,40
	244.212,60

	Realização de eventos atingindo 5000 pessoas
	636.000,00
	364.936,80
	271.063,20

	Total
	1.290.000,00
	774.724,20
	515.275,80

33.	Com relação ao assunto, os responsáveis alegaram o seguinte, em apertada síntese:
33.1.	Defesa conjunta do Instituto Brasileiro de Desenvolvimento de Infraestrutura Sustentável - Ibrasi, do seu Diretor Executivo, Sr. Luiz Gustavo Machado, do Sr. Sandro Elias Saad e da Sra. Gerusa de Almeida Saad, sócios da empresa Manhattan Propaganda Ltda.: 
a)	os Srs. Sandro Elias Saad e Gerusa de Almeida Saad não podem figurar como responsáveis neste processo porque eles não participaram da gestão dos recursos do convênio e deixaram o quadro societário da empresa Manhattan Propaganda Ltda. mais de quatro anos antes do certame inquinado;
b)	o débito não restou suficientemente quantificado, uma vez que se baseou no argumento de que houve o uso de notas fiscais inidôneas para lastrear as despesas, de forma que a então Secex/AP não realizou as diligências necessárias para sustentar suas conclusões;
c)	os documentos requeridos pelo TCU para comprovar que a empresa Manhattan Propaganda Ltda. efetivamente contratou empresas e profissionais para realizar as ações da meta 2 do convênio estão protegidos pelo sigilo contábil ou foram alvos de busca e apreensão da Polícia Federal;
d)	quanto ao preço praticado, havia dificuldade para encontrar mão de obra especializada no Estado do Amapá; o plano de trabalho previu, além do custo com a produção dos materiais de divulgação, outro para transporte destes até o local da execução do convênio, onerando o preço; não têm conhecimento dos gastos efetuados pela empresa contratada, mas "que o Ibrasi efetuou os pagamentos com base em notas fiscais aparentemente idôneas, demonstrando a aplicação dos recursos repassados";
33.2.	Defesa do Sr. Mário Augusto Lopes Moysés, Secretário Executivo do Ministério do Turismo à época dos fatos:
a)	não existe nexo causal entre os achados da equipe de auditoria e os prejuízos decorrentes da má execução do convênio, porque todo o dano apontado pelo TCU materializou-se após a celebração do convênio; 
b)	a competência para fiscalizar a avença era da coordenação de qualificação e certificação do Ministério do Turismo, nos termos do art. 80 de seu Regimento Interno, o que retira qualquer relação de causa e efeito entre sua conduta e os desvios apurados;
c)	o relatório da Secex-AP não lhe atribuiu nenhuma responsabilidade solidária pelo dano, mas apenas quanto à não realização de chamamento público e à celebração de avença com entidade sem condições técnicas e operacionais, aduzindo que tal decisão levou em conta apenas o fato de ter sido subscritor do convênio; e
d)	a sua inclusão na citação não fez distinção da sua conduta, violando o princípio da igualdade material.
33.3.	Defesa da Sra. Francisca Regina Magalhães Cavalcante, Diretora do Departamento de Qualificação e Certificação e de Produção Associada ao Turismo do Ministério do Turismo:
a)	a Coordenação Geral de Convênios recomendou ao Ibrasi a aplicação dos recursos em estrita observância às cláusulas e normas pertinentes;
b)	a responsabilidade pela aplicação dos recursos era exclusiva dos gestores do Ibrasi, não podendo ser-lhe imputados os presumidos desvios financeiros, uma vez que não agiu com negligência; todos os cuidados foram tomados pelo Ministério do Turismo, de forma que não há nexo de causalidade entre os fatos e a sua conduta; e
c)	como prova da cautela adotada, alega que o convênio previu a liberação do valor em uma única parcela, mas que o Ministério inseriu metas associadas a quatro desembolsos para permitir o acompanhamento da execução de cada etapa.
34.	Quanto aos Srs. Sandro Elias Saad e Gerusa de Almeida Saad, embora eles tenham se retirado do quadro societário da empresa Manhattan Propaganda Ltda. - ME em 15/3/2005, não há óbice a sua condenação em débito pelo TCU, se restar comprovado que eles agiram como sócio oculto ou de fato e forem satisfeitos os requisitos para a desconsideração da personalidade jurídica.
35.	Trata-se de entendimento jurisprudencial pacífico desta Corte de Contas, como se verifica nas seguintes teses extraídas do repositório da jurisprudência selecionada do Tribunal:
"Os efeitos da desconsideração da personalidade jurídica não se impõem apenas aos sócios de direito da empresa; alcançam, também, eventuais sócios ocultos." (Acórdão 2696/2011-TCU-Plenário. Relator: Ministro-Substituto Weder de Oliveira) 
"Os efeitos da desconsideração da personalidade jurídica alcançam os sócios de direito e os sócios de fato ou ocultos que praticam os atos da empresa junto ao ente estatal, especialmente os de assinatura de contrato e de recebimento de recursos públicos."  (Acórdão 5548/2014-TCU-Segunda Câmara. Relator: Ministro-Substituto Marcos Bemquerer) 
"Os efeitos da desconsideração da personalidade jurídica alcançam não apenas os sócios de direito, mas também os sócios ocultos que, embora exerçam de fato o comando da pessoa jurídica, utilizam-se de terceiros (laranjas) , instituídos apenas formalmente como proprietários da empresa."  (Acórdão 4703/2014-TCU-Primeira Câmara. Relator: Ministro Bruno Dantas) 
 36.	No caso, há evidência nos autos, inclusive pela própria atuação do Sr. Sandro Elias Saad na defesa das empresas Manhattan Propaganda Ltda. e MPL Propaganda Ltda, de que este responsável respondia, de fato, pela gerência destas e assumiu um papel proativo na fraude descrita no capítulo anterior, as quais foram instrumentais e essenciais para os prejuízos que se seguiram. 
37.	As circunstâncias levantadas pela unidade técnica, no curso da longa tramitação do processo, revelam que o aludido agente atuou em desvio de finalidade e em abuso da personalidade jurídica, ao conduzir, de fato, as mencionadas sociedades visando ao cometimento de irregularidades na utilização dos recursos federais transferidos ao Ibrasi, por força do Convênio 718.467/2009.
38.	Por esse motivo, reputo presentes os pressupostos para a desconsideração da personalidade jurídica da sociedade empresária Manhattan Propaganda Ltda., apenas para atingir o patrimônio pessoal do Sr. Sandro Elias Saad. 
39.	Quanto à Sra. Gerusa de Almeida Saad, entendo que não há evidência nos autos de que ela atuou na fraude perpetrada na cotação prévia 004012009, ou seja, de que participou dos atos inquinados, na condição de sócia oculta ou de fato. Nesse contexto, julgo pertinente acolher as suas alegações de defesa, em razão da falta de elementos mais robustos de convicção quanto à sua presença na cadeia causal dos prejuízos ao Erário.
40.	Com relação ao débito em si, observo que os defendentes não lograram comprovar a execução física integral do Contrato 8/2010, do qual dependia a demonstração da regular consecução da meta do Convênio 718.467/2009 relativa à mobilização e sensibilização para a capacitação profissional para o turismo no Estado do Amapá.
41.	A propósito do assunto, cabe destacar, em linha com o que afirmei no voto condutor do Acórdão 2066/2017-TCU-Primeira Câmara, que os convênios e seus instrumentos congêneres constituem acordos que encerram obrigação de resultado, qual seja, construir ou adquirir bens ou realizar as operações que resultem nos produtos ou serviços necessários à concretização de uma ação de Governo, traduzida em seu objeto.
42.	Por conseguinte, os contratos assinados para a sua operacionalização devem refletir essa natureza, especialmente quando há a integral subcontratação do objeto da avença e não há transparência quanto à composição dos custos e dos gastos necessários ao seu atendimento, como ocorreu no caso em análise. Do contrário, estar-se-á admitindo a irregular aplicação de recursos públicos sem a responsabilização dos efetivos destinatários dos valores indevidamente aplicados.
43.	Por esse motivo, reputo correta a responsabilização da empresa Manhattan Propaganda Ltda., uma vez que ela atuou como terceiro contratado que concorreu para o cometimento do dano apurado e não logrou refutar as irregularidades identificadas pela unidade técnica.
44.	Quanto ao Sr. Luiz Gustavo Machado, então Diretor Executivo do Ibrasi, as considerações expostas anteriormente se aplicam com muito mais razão, pois ele era responsável pela gestão dos recursos federais transferidos por força do Convênio 718.467/2009, de forma que ele deveria assegurar e zelar pela escorreita execução física e financeira dos valores que lhe foram confiados. Dessa forma, não tendo sido comprovado o atingimento das metas pactuadas na etapa da avença em apreciação, também reputo adequada a sua responsabilização.
45.	Todavia, diante da notícia do falecimento do responsável, registro que o dever de ressarcir deve ser transferido ao seu espólio ou aos seus sucessores, caso tenha havido a partilha, até o limite do patrimônio transferido, nos moldes do art. 5º, inciso XLV, da Constituição Federal.
46.	Com relação ao Ibrasi, aplica-se ao caso a Súmula TCU 286, lavrada nos seguintes termos: "a pessoa jurídica de direito privado destinatária de transferências voluntárias de recursos federais feitas com vistas à consecução de uma finalidade pública responde solidariamente com seus administradores pelos danos causados ao erário na aplicação desses recursos".
47.	No tocante à defesa do Sr. Mário Augusto Lopes Moysés e da Sra. Francisca Regina Magalhães Cavalcante, entendo, em linha de consonância com a SecexTCE e o MPTCU, que o débito está relacionado a irregularidades ocorridas na fase de execução, da qual os agentes do Ministério do Turismo não tiveram nenhuma participação. Os fatos em apreciação são exatamente os mesmos analisados no Acórdão 2329/2016-TCU-Plenário, sendo adequado dar ao caso o mesmo encaminhamento.
48.	Nesse ponto, transcrevo as considerações que fiz no voto condutor daquele aresto, a propósito da análise da conduta do referido gestor:
"22. No que tange aos servidores do MTur, Mário Augusto Lopes Moysés e Francisca Regina Magalhães Cavalcante (secretário executivo e diretora do Departamento de Qualificação e Certificação e de Produção Associada ao Turismo) , estes foram chamados em audiência para, em síntese, justificar a ausência de qualificação técnica e de capacidade operacional do Ibrasi. Foram também citados ante a constatação de dano oriundo de indícios de conluio, fraude e desvio de recursos em detrimento da administração pública federal, da execução parcial do objeto do Convênio 718.467/2009 e da não comprovação do pagamento das despesas no bojo do Contrato 4/2010.
23. Partilho do entendimento esboçado pelo MP/TCU de que, a despeito da gravidade dos fatos apurados, importa avaliar a plausibilidade de se responsabilizar solidariamente os servidores do MTur por débito decorrente de irregularidades praticadas pelo Ibrasi na aplicação dos recursos públicos recebidos por meio do Convênio 718.467/2009. O ato irregular pelo qual foram citados os gestores do MTur seria o atesto da qualificação técnica e a capacidade operacional na fase que antecedeu a execução da avença, mediante aprovação do plano de trabalho e formalização do ajuste.
24. De fato, pelos elementos contidos nos autos, não há como concluir que a conduta destes responsáveis tenha sido decisiva para a prática dos atos atribuídos ao Ibrasi e dos quais resultaram dano ao erário. Isso porque não é possível presumir que a aprovação de convenente sem experiência anterior na área do objeto do ajuste teria como resultado direto o desvio de recursos por meio de fraude e conluio. Ademais, não se vislumbrou indícios de que tais responsáveis tenham se envolvido, de algum modo, na situação fraudulenta detectada."
49. 	Sendo assim, acolho as alegações de defesa apresentadas pelo Sr. Mário Augusto Lopes Moysés e pela Sra. Francisca Regina Magalhães Cavalcante, sendo adequado excluí-los da relação processual.
IV- Das irregularidades que ensejaram a audiência
50.	Com relação às audiências, considerando que as ocorrências foram apreciadas ou estão em apreciação em outros processos, não há nenhuma medida processual a ser adotada no presente feito, na linha da análise da unidade técnica.
51.	No que se refere ao Sr. Jorge Kengo Fukuda, tal encaminhamento decorre, ainda, do seu falecimento antes da apresentação de razões de justificativa, o que torna inviável a aplicação de qualquer sanção.
52.	Diante de todo o exposto, VOTO por que seja adotada a deliberação que ora submeto a este Colegiado.
TCU, Sala das Sessões, em tagDataSessao.
BENJAMIN ZYMLER 
Relator